ACORDAO-COMPLETO-2454616

ACÓRDÃO 8800/2021 ATA 21/2021 - PRIMEIRA CÂMARA

VISTOS, relatados e discutidos estes autos de Tomada de Contas Especial instaurada por conversão do TC Processo 027.917/2014-2 conforme determinados no Acórdão 3161/2019-TCU-Primeira Câmara, nos termos do art. 47 da Lei 8.443/1992, em desfavor de Fabian Vinícius Santana Pereira (então Diretor-Geral do Hospital Governador João Alves Filho) , Eduardo Alves do Amorim (então Secretário de Estado da Saúde do Estado de Sergipe) , DMC Distribuidora de Materiais Cirúrgicos Ltda., Comed Produtos Médicos Hospitalares Ltda., PRO MED Comércio de Produtos Hospitalares Ltda., MM Farma Comercial Eireli e Sebrame Comercial Ltda. ME, em razão de superfaturamento apurado no processo de Dispensa de Licitação 11.064/2004 para aquisição de medicamentos para o Hospital Governador João Alves Filho (Huse) , 
ACORDAM os Ministros do Tribunal de Contas da União, reunidos em sessão de Primeira Câmara, com fundamento nos arts. 1º, inciso I, 16, inciso III, alíneas "b" e "c", da Lei 8.443/1992, c/c os arts. 19 e 23, inciso III, da mesma Lei, e com arts. 1º, inciso I, 209, incisos II e III, 210 e 214, inciso III, do Regimento Interno, em:
9.1. excluir da presente Tomada de Contas Especial, com fundamento no artigo 71, inciso II, da CF/1988, c/c os arts. 1º, inciso I, 4º e 5º da Lei 8.443/1992; e arts. 1°, inciso I, 4º e 5º do RITCU, as empresas Comed Produtos Médicos Hospitalares Ltda. EPP (CNPJ 03.296.379/0001-17) , PRO MED Comércio de Produtos Hospitalares Ltda. (CNPJ 32.773.418/0001-28) , MM Farma Comercial Eireli (CNPJ 02.350.721/0001-57) e Sebrame Comercial Ltda. ME (CNPJ 02.038.713/0001-70) , pela ausência de competência deste Tribunal para apreciação de indícios de sobrepreço relacionados a despesas efetuadas com recursos estaduais; 
9.2. julgar irregulares as contas dos senhores Fabian Vinícius Santana Pereira (CPF XXX.063.095-XX) , Eduardo Alves do Amorim (CPF XXX.297.115-XX) , e da empresa DMC Distribuidora de Materiais Cirúrgicos Ltda. EPP (CNPJ 40.909.236/0001-60) , com fundamento nos arts. 1º, inciso I, 16, inciso III, alíneas "b" e "c", e §2º da Lei 8.443/1992, c/c os arts. 19, caput, e 23, inciso III, da mesma Lei, e com arts. 1º, inciso I; 209, incisos II e III; 210 e 214, inciso III, do Regimento Interno, condenando-os solidariamente ao pagamento da quantia a seguir especificada, e fixando o prazo de quinze dias, a contar das notificações, para que comprovem, perante o Tribunal (art. 214, inciso III, alínea "a", do Regimento Interno) , o recolhimento da dívida aos cofres do Tesouro Nacional, atualizada monetariamente e acrescida dos juros de mora, calculados a partir das datas discriminadas, até a data do recolhimento, na forma prevista na legislação em vigor:
	VALOR ORIGINAL (R$) 
	DATA DA OCORRÊNCIA

	47.771,36
	25/08/2004

9.3. autorizar, desde logo, nos termos do art. 28, inciso II, da Lei 8.443/1992, a cobrança judicial da dívida, caso não atendidas as notificações; e
9.4. encaminhar cópia deste Acórdão à Procuradoria da República no Estado de Sergipe, nos termos do § 3º do art. 16 da Lei 8.443/1992, c/c o § 7º do art. 209 do Regimento Interno do TCU, bem como ao Tribunal de Contas do Estado de Sergipe e à Controladoria Geral do Estado de Sergipe (CGE-SE) , para conhecimento e adoção das medidas que entenderem cabíveis em seus respectivos âmbitos de atuação.

Tomada de Contas Especial instaurada por conversão do TC 027.917/2014-2 conforme determinados no Acórdão 3.161/2019-TCU-1ª Câmara, nos termos do art. 47 da Lei 8.443/1992.

Primeira Câmara

Secretaria Estadual de Saúde do Estado de Sergipe - SE.

3. Responsáveis: Comed Produtos Médicos Hospitalares Ltda. (03.296.379/0001-17); DMC Distribuidora de Materiais Cirúrgicos Ltda. (40.909.236/0001-60); Eduardo Alves do Amorim (XXX.297.115-XX); Fabian Vinicius Santana Pereira (XXX.063.095-XX); MM Farma - Comercial Eireli (02.350.721/0001-57); PRO MED Comércio de Produtos Hospitalares Ltda. (32.773.418/0001-28); Sebrame Comercial Ltda (02.038.713/0001-70).

13.1. Ministros presentes: Walton Alencar Rodrigues (Presidente), Vital do Rêgo e Jorge Oliveira.
13.2. Ministro-Substituto convocado: Augusto Sherman Cavalcanti (Relator).
13.3. Ministro-Substituto presente: Weder de Oliveira.

ACORDAO-COMPLETO-2542027

Acórdão 1636/2023 - Primeira Câmara

AUGUSTO SHERMAN

Adoto como relatório a instrução lançada aos autos pela SecexSaúde (peça 75) :
	"INTRODUÇÃO
Trata-se de tomada de contas especial instaurada em cumprimento ao Acórdão 3161/2019-TCU-Primeira Câmara, da relatoria do Ministro-Substituto Augusto Sherman Cavalcanti, que determinou a conversão do TC Processo 027.917/2014-2, nos termos do art. 47 da Lei 8.443/1992, em desfavor de Fabian Vinícius Santana Pereira (então Diretor-Geral do Hospital Governador João Alves Filho) , Eduardo Alves do Amorim (então Secretário de Estado da Saúde do Estado de Sergipe) , DMC Distribuidora de Materiais Cirúrgicos Ltda. EPP, Comed Produtos Médicos Hospitalares Ltda. EPP, PRO MED Comércio de Produtos Hospitalares Ltda., MM Farma Comercial Eireli e Sebrame Comercial Ltda. ME, em razão de superfaturamento apurado no processo de dispensa de licitação 11.064/2004 para aquisição de medicamentos para o Hospital Governador João Alves Filho (Huse) .
HISTÓRICO
A presente Tomada de Contas Especial (TCE) origina-se de Representação formulada pela Controladoria-Geral do Estado de Sergipe (CGE-SE) , por meio do Oficio Externo 917/2014-GSC, que trouxe informações a respeito de fiscalização realizada em dispensa de licitação da Secretaria de Estado de Saúde de Sergipe (SES-SE) , tendo por objeto a aquisição de medicamentos e materiais médico-hospitalares.
Tendo recebido a Representação, a então Secretaria de Controle Externo do Estado de Sergipe (Secex-SE) constatou que os processos de dispensa relacionados no Quadro 1 foram custeados com recursos públicos federais, redundando no montante de R$ 11.664.204,68.
Quadro 1 - Dispensas custeadas com recursos federais
	Dispensa nº 
	Ano
	Valor

	11064/2004
	2004
	R$ 2.355.700,00

	18/2004 (9060) 
	2004
	R$ 1.518.038,26

	19/2004
	2004
	R$ 230.125,60

	13/2005
	2005
	R$ 1.683.811,05

	2000000736220055
	2005
	R$ 3.618.106,40

	9
	2005
	R$ 2.258.423,37

Fonte: peça 3, p. 2
Diante da materialidade dos recursos envolvidos e dos indícios de irregularidades, a Secex-SE fez diligências, no âmbito do TC Processo 027.917/2014-2, e obteve cópia dos processos relativos aos procedimentos licitatórios, bem como outras informações complementares a respeito dos fatos representados CGE-SE.
Após a análise dos referidos documentos e informações, a Secex-SE sugeriu, com fulcro no art. 6º, inciso II, da IN 71/2012, o arquivamento dos autos por haver decorrido dez anos dos pagamentos realizados, assim como pela potencial dificuldade de obtenção de parâmetros de preços para apurar eventual superfaturamento, principalmente em decorrência do longo tempo da realização dos procedimentos licitatórios.
O ministro Augusto Sherman, ao receber os autos da Secex-SE, os encaminhou ao Ministério Público juto ao Tribunal de Contas da União (MP/TCU) solicitando-lhe sua manifestação sobre os seguintes aspectos:
 as suspeitas de que a Concorrência Pública 31/2003 tenha sido propositalmente atrasada, dando ensejo a aquisições emergenciais;
 a realização de seis aquisições emergenciais custeadas com recursos federais, no montante aproximado de R$ 11.670.000,00, com possibilidade de ocorrência de superfaturamento;
 a extrapolação do prazo de dez anos da ocorrência dos fatos não impede sua apreciação; e
 eventuais dificuldades metodológicas na apuração dos preços de mercado de medicamentos não impedem apuração de sobrepreço.
O MP/TCU se manifestou por meio de parecer constante da peça 53 do TC Processo 027.917/2014-2, em apenso, onde consta ter dissentido da proposta de arquivamento dos autos feita pela Secex-SE, mormente por entender que:
 o tempo decorrido desde os fatos, em regra, não era impeditivo para que este Tribunal atue na identificação do dano e na busca do ressarcimento dos valores eventualmente apurados como débito; 
 para que a proposta de arquivamento fosse aceita seria preciso 'demonstrar a inviabilidade de utilizar qualquer sistema de comparação de preços disponível à época'; e
 não ficou demonstrado ser inviável identificar parâmetros confiáveis de comparabilidade de preços para avaliar a ocorrência de superfaturamento nas aquisições realizadas pelo Estado de Sergipe no período sob investigação.
Com base no parecer emitido pelo MP/TCU e escudado pelo art. 11 da lei 8.443/1992, o Ministro Relator determinou a continuidade do presente processo, a fim de apurar os indícios de irregularidades referidos nos itens 'a' e 'b' do parágrafo 5 desta instrução. Determinou, ainda, que a Secex-SE devia escolher a metodologia, entre aquelas já utilizadas por esta Corte, que melhor se adeque à situação sob investigação, e atentar para os aspectos apontados pelo MP/TCU nos parágrafos 45 e 49, do TC Processo 027.917/2014-2, em apenso.
A fim de atender as determinações do Ministro Relator, a Secex-SE deu prosseguimento à instrução do TC Processo 027.917/2014-2 e, aplicando conjuntamente a metodologia sugerida pelo MP/TCU, apurou os superfaturamentos constantes do Quadro 2, a seguir. 
Quadro 2 - Superfaturamento apurado nos contratos oriundos da Dispensa 11064/2004
	FORNECEDOR
	CONTRATO
	NOTA FISCAL
	DATA PAGAMENTO
	SUPERFATURAMENTO

	DMC Distribuidora de Materiais Cirúrgicos Ltda.EPP (CNPJ 40.909.236/0001-60) 
	039/2004
	NF 021661
NF 021823
NF 21572
 (peça 64, p. 611, e peça 70, p. 29 e 47) 
	16/4/2004* (peça 64, p. 607) 
	R$ 364.692,00

	Comed Produtos Médicos Hospitalares Ltda.-EPP (CNPJ 03.296.379/0001-17) 
	040/2004
	NF 001942
NF 001973
 (peça 64, p. 592 e 595) 
	29/3/2004* (peça 64, p. 590, 59) .
	R$ 138.151,20

			NF 2041
NF 2090
 (peça 70, p.52 e 53) 
	16/4/2004* (peça 64, p. 600) 
	R$ 108.045,20

	PRO MED Comércio de Produtos Hospitalares Ltda. 
 (CNPJ 32.773.418/0001-28) 
	041/2004
	NF 083420
NF 083495
NF 083426
NF 083731
NF 083795
 (peça 70, p. 6, 7, 8, 13 e 20) 
	26/3/2004** (peça 70, p. 3,11 e 17) 
	R$ 60.045,90

	MM Farma Comercial Eireli 
 (CNPJ 02.350.721/0001-57) 
	042/2004
	NF 8690
 (peça 64, p. 614) 
	9/3/2004** (peça 64, p. 613) 
	R$ 174.864,60

	Sebrame Comercial Ltda -ME
 (CNPJ 02.038.713/0001-70) 
	043/2004
	NF 000.825
NF 000.826
NF 000.827
NF 000.828
NF 000.829
 (peça 64, p. 629, 631, 637, 639 e 640) 
	2/3/2004** (peça 64, p. 637) 
	R$ 134.666,40

*data pagamento por meio de transferência bancária
** considerou-se a data da emissão ordem de saque, uma vez que não foram enviados comprovantes de transferências bancárias
Obs. O número das peças indicadas no Quadro 2 correspondem à numeração no processo que deu origem a esta TCE (TC Processo 027.917/2014-2) .
Em face do superfaturamento apurado, a Secex-SE propôs converter o TC Processo 027.917/2014-2 em tomada de contas especial para apuração do débito em questão e ordenar a citação dos responsáveis.
A proposta da Secex-SE foi acatada pelo Ministro Relator e consubstanciada no Acórdão 3161/2019-TCU-Primeira Câmara (peça 3) que, com fulcro no art. 47 da Lei 8.443/1992, converteu o TC Processo 027.917/2014-2 em tomadas de contas especial e autorizou a citação solidária dos responsáveis, com base nos arts. 10, § 1º, e 12, inciso II, e 16, § 2º, 'b', da Lei 8.443/1992 c/c o art. 202, inc. II, e 209, § 5º, II, e § 6º, do Regimento Interno/TCU, para, no prazo de quinze dias, contados a partir da ciência da citação, apresentarem alegações de defesa e/ou recolherem aos cofres do Fundo Nacional de Saúde os valores dos débitos a eles imputados, atualizados monetariamente, nos termos da legislação vigente.
Diante do Acórdão 3161/2019-TCU-Primeira Câmara (peça 3) , o TC Processo 027.917/2014-2 foi convertido na presente tomada de contas especial, e foram realizadas as citações dos responsáveis, já no âmbito deste TC, como demonstram as peças 19-29, 21-31, 20-49 e 38-54, 17-47 e 36-53, 16-27, 18-48 e 39-62, 15 e 37-56.
Os senhores Fabian Vinícius Santana Pereira, CPF XXX.063.095-XX, na condição de Diretor Geral do Hospital Governador João Alves Filho (Huse) ; Eduardo Alves do Amorim, CPF XXX.297.115-XX, na condição de Secretário de Estado de Saúde, e as empresas Comed Produtos Médicos Hospitalares Ltda. EPP, CNPJ 03.296.379/0001-17, PRO MED Comércio de Produtos Hospitalares Ltda., CNPJ 32.773.418/0001-28 e Sebrame Comercial Ltda. ME, CNPJ 02.038.713/0001-70 se fizeram representar por advogados constituídos por meio das procurações constantes nos autos (peças 23, 25, 50-51, 26-28 e 58, 60 e 63) . 
Os representantes constituídos solicitaram dilação de prazo para apresentação das alegações de defesa (peças 32-33, 55, 22, 57 e 60) , no que foram atendidos por este Tribunal conforme atestam as peças 24, 34, 35 e 59.
As empresas DMC Distribuidora de Materiais Cirúrgicos Ltda. EPP, CNPJ 40.909.236/0001-60 e MM Farma Comercial Eireli, CNPJ 02.350.721/0001-57, não apresentaram alegação de defesa, embora tenham sido citadas (peças 20-49 e 38-54; e 18-48 e 39-62) .
Compulsando os autos, verificou-se que a primeira citação, dirigida ao representante legal/DMC Distribuidora de Materiais Cirúrgicos Ltda., realizada em 12/11/2019, no endereço comercial constante da base de dados da Receita Federal do Brasil (RFB) , peça 38, foi devolvida em razão da inexistência do número indicado no endereçamento aposto na citação. Em segunda tentativa, citou-se, em 17/2/2020, o Sr. Aloisio de Paula Soares Portela, sócio administrador, em seu endereço residencial. Desta feita, foi obtido AR com a assinatura do Sr. José Márcio da Silva (peça 54) , terceiro, diferente do suposto responsável citado. Identificou-se, ainda, a existência de um segundo sócio, também administrador, que deixou de ser citado, trata-se do Sr. Macedônio da Silveira Duarte, CPF XXX.833.954-XX. Por fim, constatou que a empresa em comento se encontra com a situação cadastral na base de dados da RFB como suspensa.
Da mesma forma, verificou-se que a primeira citação, dirigida ao representante legal/MM Farma Comercial Eireli, realizada em 19/11/2019, no endereço comercial constante da base de dados da RFB, foi devolvida em razão de ausência do destinatário. Em segunda tentativa, citou-se, em 5/3/2020, o Sr. Manoel Messias da Silva, sócio administrador, em seu endereço residencial. Desta feita, foi obtido AR com a assinatura do Sr. Ivo Diego da Silva Oliveira (peça 62) , terceiro, diferente do suposto responsável citado.
EXAME TÉCNICO
À exceção das empresas DMC Distribuidora de Materiais Cirúrgicos Ltda. EPP e MM Farma Comercial Eireli, os demais responsáveis encontram-se devidamente citados e apresentaram alegação de defesa como demonstrado nos parágrafos 12-14 desta instrução.
Reproduz-se a seguir os fatos pelos quais os responsáveis foram citados, bem como as alegações de defesa por eles deduzidas.
Optou-se, por conveniência e eficiência, analisar de forma conjunta as alegações de defesa apresentadas pelos Srs. Fabian Vinícius Santana Pereira e Eduardo Alves do Amorim por lhes terem sido imputadas as mesmas irregularidades e possuírem os mesmos Advogados como patrocinadores.
Fabian Vinícius Santana Pereira, ex-Diretor Geral do Hospital Governador João Alves Filho (Huse) ; e Eduardo Alves do Amorim, ex-Secretário de Estado de Saúde do Estado de Sergipe (Ofícios de Citação 1.270/2019 e 1272/2019, peças 19 e 21, respectivamente) 
Irregularidade
Aquisição de medicamentos superfaturados para o Hospital Governador João Alves Filho (Huse) , por meio dos Contratos 39/2004; 40/2004, 41/2004, 42/2004 e 43/2004, todos oriundos da Dispensa 11064/2004, firmados entre a Secretaria de Estado da Saúde de Sergipe e, respectivamente, as empresas DMC Distribuidora de Materiais Cirúrgicos Ltda. EPP (CNPJ 40.909.236/0001-60) , Comed Produtos Médicos Hospitalares Ltda. EPP (CNPJ 03.296.379/0001-17) , PRO MED Comércio de Produtos Hospitalares Ltda. (CNPJ 32.773.418/0001-28) , MM Farma Comercial Eireli (CNPJ 02.350.721/0001-57) , e Sebrame Comercial Ltda.ME (CNPJ 02.038.713/0001-70) .
Tal aquisição foi realizada em afronta ao art. 43, inciso IV, da Lei 8.666/1993, e princípios constitucionais da legalidade, da moralidade e da eficiência (art. 37 da Constituição Federal) , da economicidade (art. 70 da Constituição Federal) , assim como ao princípio da seleção da proposta mais vantajosa para a Administração (art. 3º da Lei 8.666/1993) .
Alegações de Defesa (peças 41-43 e 45) 
Em preliminar de defesa, alegou-se incompetência desta Corte de Contas para fiscalizar as ordenações de despesas concretizadas a partir do procedimento de dispensa de licitação 11064/2014 em razão de toda a fonte de custeio utilizada para a realização da aquisição de medicamentos ser oriunda exclusivamente de recursos próprios do Tesouro do Estado de Sergipe como atesta o próprio processo de dispensa 11064/2014, às suas folhas 25-26, 41, 43, 57, 60, 64, 70, 73,76, 79, 82, 84 e 86-89, Anexo I à defesa do Sr. Eduardo Amorim.
Sustentam que a apuração de eventual irregularidade estaria na órbita de competência do Tribunal de Contas do Estado de Sergipe, diante da inteligência dos artigos 71, II, da CF, 1º, I, da Lei 8.443/1992 e 1°, I, do RITCU, e art. 1º, I, da Lei Complementar 205/2011, do Estado de Sergipe.
Em prejudicial de mérito, alegam a ocorrência de prescrição quinquenal para a instauração da presente Tomada de Contas Especial, por ter ocorrido mais de dez anos para a deflagração do procedimento investigativo ora em trâmite (março e abril de 2004 e instauração da TCE em 2019) . Apontam como arrimo o artigo 1° da Lei 9.873/1999 e artigo 1° do Decreto 20.910/1932. 
Entendem que a imprescritibilidade da ação de ressarcimento ao erário, com natureza indenizatória, não tem o condão de conferir ao TCU tempo ilimitado para o exercício de sua competência julgadora, por meio de Tomada de Contas Especial. Colaciona como subsídio precedentes do STJ e STF sobre o tema. 
Defendem existir entendimento consolidado de que o TCU deve observar o prazo prescricional de cinco anos para exigir do agente imputado como responsável a reparação do dano. Alegam que a tal entendimento têm-se filiado Tribunais Superiores ao reconhecer, a despeito de serem as ações de ressarcimento ao erário imprescritíveis, por força do art. 37, § 5º, da CF/1988, que não pode tal raciocínio ser transportado à atuação do TCU, no que tange à sua atividade julgadora, visto que tais mecanismos de reparação dos cofres públicos não têm por escopo constranger o réu a comprovar ad aeternum a licitude de seus atos.
Citam como base desse entendimento, o Informativo 581, de 14 a 18 de abril de 2016, do Superior Tribunal de Justiça, bem como o MS 35971, do Supremo Tribunal Federal, de relatoria do Ministro Marco Aurélio, julgado em 14/02/2019, publicado no DJe-032/2019, divulgado em 15/02/2019 e publicado em 18/02/2019. 
Tendo como parâmetro o RE 852475/STF/2018, defendem não se poder falar de imprescritibilidade da pretensão de reparação, uma vez que ela só se aplica às ações de ressarcimento ao erário por ato de improbidade administrativa praticado pelo agente de forma dolosa.  
No que concerne especificamente ao mérito, alegam a impossibilidade de se colher o menor preço ofertado no mercado para fins de resguardar o perfeito funcionamento do Huse.
Alegam a inobservância do princípio da realidade e o da necessidade de motivação robusta, com amparo em provas contundentes, para aplicação de sanções, como previstos nos arts. 20 e 22, da Lei 13.655/2018, e dos arts. 2° e parágrafos; 3º e parágrafos; e 16, incisos e parágrafos, todos do Decreto 9.830/2019.
Defendem a inexistência da prática de erro grosseiro como preceituado no art. 28, da Lei 13 655/2018; e no art. 12 e parágrafos, do Decreto 9.830/2019. Citam, também como esteio, o Acórdão 2.391/2018, desta Corte de Contas, de relatoria do Ministro Benjamin Zymler, que delimita e esclarece o alcance da referida categoria jurídica (erro grosseiro) .
Nesse sentido, alegam que a 1ª Câmara esquivou-se do cotejo obrigatório relativo ao contexto e às motivações que levaram os gestores à realização da dispensa emergencial 11.064/2004, em desprestígio ao princípio de realidade e à impossibilidade de responsabilização dos gestores sem comprovação de erro grosseiro por eles perpetrados. Entendem que nenhuma das circunstâncias que rodeavam os Defendentes à época foram efetivamente analisadas.
Alegam a inexistência de elementos dolosos apontados na matriz de responsabilização (Peça 43, Anexo II) , assim como de indicativo de conluio com as empresas licitantes, capaz de classificar o eventual dever de ressarcimento das respectivas responsabilidades dos Defendentes como imprescritível, como permite inferir o RE 852475, com repercussão geral conhecida.
Entendem que os Defendentes, enquanto gestores da Pasta de Saúde Pública, agiram dentro dos padrões daquilo que se espera de um gestor diligente, tendo adotado comportamento totalmente adequado à boa-fé objetiva, tendo cumprido o preceituado no art. 24, IV, da Lei 8.666/1993.
Alegam ser inconcebível igualar, para fins de alegação de superfaturamento, o cenário de uma Concorrência Pública com o de uma Dispensa Emergencial. Como fator distintivo, apontam o tempo do aviso de licitação na Concorrência ser de, no mínimo, de 30 dias (art. 21, § 2º, II, da Lei 8.666/1993) , o que tem o potencial de atrair um maior número de interessados. Como esteio, demonstram que na Concorrência 031/2003 compareceram 54 empresas interessadas, dentre elas vários laboratórios com potencial para o oferecimento de preços menores. De outro lado, na Dispensa Emergencial 11064/2004 compareceram apenas cinco empresas interessadas e nenhum laboratório. Sustentam, ainda, que a entrega dos medicamentos comprados por meio da Concorrência seria realizada de forma parcelada, enquanto na Dispensa a entrega seria basicamente imediata.
Defendem, de igual modo, que a conjuntura que levou à aquisição de medicamento por meio da referida Dispensa Emergencial não constitui uma situação de aquisição rotineira de produtos, mas de uma verdadeira situação excepcional que demandou dos Defendentes uma atuação rápida e enérgica, a fim de não permitir o desabastecimento da maior unidade hospitalar do Estado de Sergipe. 
Entendem, assim, que, diante do quadro emergencial no qual a Dispensa ocorreu, não se poderia exigir conduta diversa da praticada pelos Defendentes senão a aquisição emergencial dos medicamentos nos termos e valores propostos pelas empresas convocadas. Por essa razão, entendem não poder se falar em erro grosseiro praticado pelos Defendentes.
Escudam tal entendimento em precedentes desta Corte de Contas, esposado no Acórdão 2781/2016-TCU-Plenário, de relatoria do Ministro Benjamin Zymler, no Acórdão 5315/2019-TCU-Segunda Câmara, de relatoria da Ministra Ana Arraes e do Acórdão 1428/2019-TCU-Plenário, de relatoria do Ministro Vital do Rego; e do STJ, consubstanciado no AgRg no REsp 1352934/MG, de relatoria do Ministro Napoleão Nunes Maia Filho, Primeira Turma, julgado em 1/3/2016, DJe 17/03/2016 e no REsp 1231150/MG, de relatoria do Ministro Herman Benjamin, Segunda Turma, Julgado em 13/03/2012, Dje 12/04/2012.
Alegam, a inadequação da metodologia utilizada pelo TCU para identificação de eventual sobrepreço. Entendem que esta Corte de Contas deixou de observar que a Dispensa Emergencial 11064/2004 foi ratificada em 9/2/2004, e a abertura das propostas apresentadas na Concorrência Pública 31/2003 só ocorreram em 10/5/2004, com as consequentes notas de empenho expedidas apenas em 20/8/2004. Sendo, assim, os preços utilizados como referência para o cálculo do eventual sobrepreço sequer eram conhecidos pelos Defendentes no momento do aperfeiçoamento da Dispensa Emergencial 11064/2004.
Entendem, por isso, que os preços de referência que deveriam guiar o cálculo do referido sobrepreço seriam aqueles constantes no Edital da própria Concorrência Pública 31/2003 por se referirem aos valores praticados em 2003. Com tal reparo (utilizar o valor unitário de referência exposto no Edital de Concorrência 31/2003) , apresentam concordância com os demais pressupostos adotados pelo TCU. Com tal correção, apontam que apenas dezessete itens adquiridos teriam ficado com o preço acima do valor unitário após majoração, e não 47 itens como apontado por este Tribunal. 
Justificam, ainda, que os dezessete itens que remanesceram com preço superior ao valor após majoração são explicados pelo cenário em que a Dispensa Emergencial foi realizada, tais como a diferença de volume de compra na Concorrência 31/2003 e na Dispensa 11.064/2004 e a quantidade e perfil das empresas que compareceram como interessadas em ambos os certames. No caso, laboratórios (fabricantes) que compareceram para ofertar preços na Concorrência não compareceram para ofertar preços na Dispensa Emergencial, apenas revendedores (distribuidores) .
Alegam, ainda, a impossibilidade de se igualar, para fins de comparação, o cenário da Concorrência Pública 31/2003 com o cenário da Dispensa Emergencial 11064/2004. Entendem ser essa comparação extremamente desproporcional e sem qualquer tipo de lógica e razão.
Por fim, pedem, de forma sucessiva, que:
em preliminar, a extinção da presente Tomada de Contas Especial, sem resolução de mérito, com fundamento na incompetência do TCU para examinar as ordenações de despesas efetuadas por meio da Dispensa Emergencial 11064/2004;
em prejudicial de mérito, reconhecer a prescrição da instauração desta Tomada de Contas Especial, com fulcro no art. 1º da Lei 9.873/1999 e no art. 1º do Decreto 20.910/1932, e seu consequente arquivamento, para fins de se atestar no mérito, consoante o art. 487, II, do CPC, a regularidade sem ressalvas da ordenação de despesas a cargo dos Defendentes; e 
no mérito, caso ainda subsista, a aprovação das contas dos Defendentes, ou a aprovação das contas com ressalva, em face da inexistência de conduta que tenha perpetrado dano ao erário que se possa configurar erro grosseiro, conforme as normativas constantes da Lei 13.655/2018 e do Decreto 9.830/2019. 
Análise
Incompetência do TCU para seguir no feito
Em preliminar, os Defendentes arguem a incompetência desta Corte de Contas para seguir no feito em razão de toda a fonte de custeio utilizada para a aquisição de medicamentos, decorrente da dispensa de licitação 11064/2004, ser oriunda exclusivamente de recursos próprios do Tesouro do Estado de Sergipe. Apontam como esteio para tal entendimento as declarações constantes das folhas 25, 26, 41, 43, 57, 60, 64, 67, 70, 73,76, 79, 82, e 84-89 em anexo ao próprio Processo de Dispensa 11.064/2004 (peça 45) .
De fato, à página 25 consta que em 22/12/2003 a Secretaria de Saúde do Estado de Sergipe (SES-SE) encaminhou ao seu setor financeiro solicitação para que a informasse por meio de que dotação orçamentária a dispensa 11.064/2004 correria. À fl. 26, consta, sem aposição de data, sem nenhuma identificação do setor financeiro (logo, marca d´água etc.) e sem assinatura legível ou nome da pessoa responsável pela resposta, o seguinte código: 20401-8357-339030- FR 000.
À fl. 41, já no corpo do Contrato de fornecimento 39/2004, consta que a dotação orçamentária para atender às despesas decorrentes da referida dispensa será a proveniente da Unidade Orçamentária FES; Código Orçamentário 20401; Elemento de Despesa 339030; Fonte de Recursos (FR) 006; e Tipo de Empenho, Estimativo. Essa mesma fonte consta também dos contratos celebrados de n. 40, 41, 42 e 43, todos referentes ao ano de 2004 (peça 45, p. 57, 60, 79 e 64, respectivamente) . 
A FR 006 também é corroborada pelas Notas de Empenho e pelo Extrato Condensado dos Contratos, publicado no Diário Oficial do Estado em 9/2/2004, acostados aos autos, referentes aos contratos celebrados de n. 39, 40, 41, 42 e 43 (peça 45, p. 84, 85, 86, 87, e 88, respectivamente, com numeração correspondente ao pdf a 138-143) . Outros documentos, como ordens de saque e posição financeira do empenho, acostados ao TC Processo 027.917/2014-2, convertidos nesta TCE, também corroboram a FR 006, recursos provenientes dos cofres públicos do Estado de Sergipe, como a fonte utilizada na quase totalidade dos contratos celebrados (peça 64, p.598, 588, 608, 613, 637; e peça 70, p. 3, 11, 17, 27, 43 e 54) . 
Embora a Planilha 1 acostada aos autos dê uma visão detalhada dessas informações (peça 74) , resume-se no Quadro 3 informações importantes para o deslinde da controvérsia colocada, ou seja, se os recursos utilizados para a aquisição de medicamentos na Dispensa de Licitação 11064/2004 atraem ou não a competência do TCU.
Como se apontou nos parágrafos precedentes, bem como pode-se observar no Quadro 3, as cinco empresas emitiram dezoito Notas Fiscais (NF) , com as consequentes liquidações das despesas realizadas entre 3 de março e 15 de abril de 2004, exceto pela NF 21823, emitida pela Empresa DMC Distribuidora em 26/4/2004, mas só liquidada em 24/8/2004, ou seja, praticamente após quatro meses de a empresa haver entregue os produtos adquiridos (TC Processo 027.917/2014-2, peça 70, p. 29) .
Como se é possível constatar pelo Quadro 3, apenas a NF 21823, emitida pela Empresa DMC Distribuidora, teve seu pagamento efetivado com recursos provenientes da FR 27, ou seja, com recursos provenientes de convênios/SUS. Tal modificação foi aprovada segundo entendimento firmado em parecer da Procuradoria-Geral do Estado 3051/2004, de 23/6/2004, e corroborado pelo Subprocurador-Geral do Estado, em 27/7/2004 (TC Processo 027.917/2014-2, peça 70, p. 30-34) . A alteração da fonte originária se deu em razão de dificuldades do Estado de Sergipe em realizar o restante do pagamento referente a citada Dispensa de Licitação com recursos da FR 006.
Destaca-se que o efetivo pagamento de dezessete das dezoito NF ocorreu entre 3 de março a 16 de abril de 2004, período bem anterior à alteração da fonte de custeamento. Assim, apenas a NF 21823, referente ao Contrato 39/2004, no valor de R$ 118.048,00F, foi custeada com recursos passíveis de serem fiscalizados por esta Corte de Contas.
Quadro 3 - Fonte de recursos, liquidação e data de pagamento da despesa oriundos da Dispensa de Licitação 11.064/2004
	Empresa Fornecedora
	Contrato
	NF
	Data da Liquidação
	FR Utilizada
	Data pagamento
	Tipo de Documento de Pagamento
	Valor Pago

	DMC Distribuidora de Materiais Cirúrgicos Ltda. (EPP) 
	39
	21661
	15/04/2004
	006
	16/04/2004
	Transferência bancária
	108.250,00

			21823
	24/08/2004
	27
	25/08/2004
	Depósito de Cheque em Conta
	118.048,00

			21572
	26/03/2004
	006
	29/03/2004
	Comprovante de Depósito em CC
	334.152,00

	SubTotal
	560.450,00

	Comed Produtos Médicos Hospitalares Ltda. (EPP) 
	40
	001942
	Ilegível
	006
	29/03/2004
	Transferência bancária
	86.314,00

			001973
	26/03/2004
	006
	29/03/2004
		245.184,00

			2041
	14/04/2004
	006
	16/04/2004
	Transferência bancária
	91.972,00

			2090
	15/04/2004
				200.390,00

	SubTotal
	623.860,00

	PRO MED Comércio de Produtos Hospitalares Ltda. 
	41
	083420
	26/03/2004
	006
	26/03/2004
	Ordem de Saque
	103.494,00

			083495
	26/03/2004
		26/03/2004
		3.940,00

			083426
	26/03/2004
		26/03/2004
		27.267,00

			083731
	26/03/2004
	006
	26/03/2004
	Ordem de saque
	16.544,00

			083795
	26/03/2004
	006
	26/03/2004
	Ordem de saque
	21.998,55

	SubTotal
	173.243,55

	MM Farma Comercial Eireli 
	42
	8690
	09/03/2004
	006
	09/03/2004
	Ordem de saque
	433.822,00

	SubTotal
	433.822,00

	Sebrame Comercial Ltda-ME
	43
	000825
	03/03/2004
	006
	03/03/2004
	Ordem de saque
	492.998,00

			000826
					
			000827
					
			000828
					
			000829
					
	SubTotal
	492.998

	Total Pago, conforme indicam os autos
	2.284.373,55

Fonte: elaborada a partir das peças 64 e 70 constantes do TC Processo 027.917/2014-2, em apenso; e peça 45 desta TCE.
Cabe, por fim, consignar que o montante constante do Quadro 1, do parágrafo 3, desta instrução (Histórico) consta um valor total de R$ 2.355.700,00 que teriam sido empregados na Dispensa 11064/2004. Esse valor, contudo, se refere ao somatório dos valores cheios previstos nos respectivos contratos (39, 40, 41, 42 e 43) . Como os referidos contratos indicam que tais valores se referem a uma estimativa, eles poderiam ficar além ou aquém do previsto.
No caso em apreço, o valor inicialmente previsto para o contrato realizado com a Empresa PRO MED Comércio de Produtos Hospitalares Ltda. era de R$ 244.570,00. Entretanto, de acordo com os autos, só há comprovação do efetivo pagamento de R$ 173.243,55 - vide Quadro 3 e peça 74 -, restando uma diferença, possivelmente não contratada e não paga, de R$ 71.326,45.
Diante da análise realizada, opina-se pelo acolhimento dos argumentos apresentados, no sentido de se considerar, exceto pelas despesas custeadas com recursos provenientes da FR 27, NF 21823, esta Corte de Contas como incompetente para fiscalizar os gastos efetuados na Dispensa de Licitação 11064/2004.
Ressalta-se, por oportuno, subsistir competência deste Tribunal, na presença de recursos públicos federais, mesmo em casos onde não se apure a existência de débito. Entendimento firmado no Acórdão-TCU-1ª Câmara 7318/14 , de 18/11/2014, de Relatoria do Ministro José Mucio Monteiro, que estabeleceu que mesmo 'Nas hipóteses em que as tomadas de contas especiais são constituídas e remetidas regularmente ao TCU em decorrência da suposição legítima da existência de prejuízo ao erário, é da competência do Tribunal exercer sua jurisdição julgando as contas, ainda que se apure a inexistência de débito.' 
Ocorrência de prescrição quinquenal
Os defendentes sustentam a ocorrência de prescrição quinquenal à situação tratada nesta TCE em razão de ter decorrido mais de dez anos para a deflagração do procedimento investigativo ora em trâmite. Apontam como arrimo o artigo 1° da Lei 9.873/1999 e artigo 1° do Decreto 20.910/1932. 
Da mesma forma, fazem referência aos seguintes precedentes: Informativo 581, de 14 a 18 de abril de 2016, do Superior Tribunal de Justiça; e RE 852475/2018 e MS 35971/2019, ambos do Supremo Tribunal Federal.
Inicialmente, cumpre esclarecer que o tema da imprescritibilidade das ações de ressarcimento de danos ao erário se encontra pacificada no âmbito deste Tribunal conforme enunciado da Súmula TCU 282, em decorrência de entendimento firmado em razão do julgamento do Acórdão 2166/2012-TCU-Plenário, como se sumariza a seguir:
ADMINISTRATIVO. PROJETO DE SÚMULA. IMPRESCRITIBILIDADE DOS DANOS AO ERÁRIO. MATÉRIA PACIFICADA NO ÂMBITO DO TCU. INCLUSÃO DO ENTENDIMENTO NA BASE DE SÚMULAS DA JURISPRUDÊNCIA PREDOMINANTE DO TRIBUNAL. PUBLICAÇÃO. ARQUIVAMENTO.
Converte-se em súmula o entendimento pacificado no âmbito do TCU, no seguinte sentido: 'As ações de ressarcimento movidas pelo Estado contra os agentes causadores de danos ao erário são imprescritíveis.'
Na base de fundamentação da Súmula TCU 282, encontra-se o precedente do Supremo Tribunal Federal, proferido em sede do Mandado de Segurança 26.210-9/DF. Entendeu o STF que, em relação aos processos de Tomada de Contas Especial, é aplicável a parte final do § 5º do art. 37 da Constituição Federal quanto à imprescritibilidade das ações de ressarcimento.
Importa assinalar que o referido precedente do STF, embora em sede de Mandado de Segurança, ainda continua vigente. E isso se confirma ao se avaliar o RE 669.069. Nessa oportunidade, o STF, ainda que tenha reconhecido a Repercussão Geral 666, não enfrentou o mérito da discussão. Dessa forma, o entendimento foi o de que os efeitos processuais repercutem sobre o trâmite de todas as ações judiciais, nos termos do § 5º do art. 1.035 da Lei 13.105/2015, mas não alcançam os processos em trâmite nesta Corte de Contas.
Levando em conta os efeitos da Repercussão Geral 666, este Tribunal tem entendido que a tese fixada pelo STF a respeito da prescrição nos débitos com a União, decorrentes de 'ilícitos civis (prazo prescricional de cinco anos) , não alcança prejuízos que decorram de ilícitos administrativos, como a não comprovação da regular gestão de recursos públicos, que são imprescritíveis (Acórdão 5928/2016-TCU-Segunda Câmara e 5.939/2016-TCU-Segunda Câmara) '. 
Já no que diz respeito à pretensão punitiva do Tribunal de Contas da União, quanto a aplicação de penalidades, como multas, o entendimento vigente é no sentido da prescrição decenal, nos termos do Acórdão 1441/2016-TCU-Plenário, que tratou de incidente de uniformização de jurisprudência.
Ainda que haja entendimento pacífico deste Tribunal quanto a imprescritibilidade das ações de ressarcimentos, cabe trazer à baila precedentes das Cortes Superiores que vêm revelando tendência em linha contrária a atualmente admitida por esta Corte de Contas. A referida tendência encontrou amparo no âmbito do Superior Tribunal de Justiça que conheceu parcialmente Recurso Especial por entender caber prescritibilidade nas ações que importe ações de ressarcimentos promovidos pelo TCU, conforme indicam os excertos a seguir:
PROCESSUAL CIVIL E ADMINISTRATIVO. RECURSO ESPECIAL. TRIBUNAL DE CONTAS DA UNIÃO. PROCESSO DE TOMADA DE CONTAS ESPECIAL. VIOLAÇÃO A INSTRUÇÃO NORMATIVA. EXAME INCABÍVEL EM SEDE DE APELO ESPECIAL. ARTS. 31 E 57 DA LEI 8.443/92, 471 DO CPC, 884 DO CC, 26, VI, E 27, § 1º, DA LEI 9.784/99. AUSÊNCIA DE PREQUESTIONAMENTO. SÚMULA 211/STJ. TESE DE PRESCRIÇÃO ADMINISTRATIVA. AUSÊNCIA OU FALHA NA PRESTAÇÃO DE CONTAS. IMPUTAÇÃO DO DÉBITO E APLICAÇÃO DE SANÇÃO. NÃO CONFIGURAÇÃO DE HIPÓTESE DE IMPRESCRITIBILIDADE. LACUNA LEGISLATIVA. NECESSIDADE DE INTEGRAÇÃO POR ANALOGIA. APLICAÇÃO DO PRAZO QUINQUENAL. DECURSO. OCORRÊNCIA.
RESP 1.480.350-RS, Relator Ministro Benedito Gonçalves, julgado em 5/4/2016, DJe 12/4/2016.
Nessa mesma linha, o Supremo Tribunal Federal concedeu liminar, em sede de Mandado de Segurança, em desfavor deste Tribunal de Contas, conforme decisão a seguir:
MANDADO DE SEGURANÇA - TRIBUNAL DE CONTAS DA UNIÃO - TOMADA DE CONTAS ESPECIAL - PRESCRIÇÃO - OCORRÊNCIA - LIMINAR - DEFERIMENTO. 
 (...) 
3. Defiro a liminar, suspendendo os efeitos da condenação imposta pelo Órgão impetrado por meio da deliberação nº 439/2018, formalizada no processo de tomada de contas especial nº Processo 002.673/2012-6. 
MS 35971, Relator Ministro Marco Aurélio, julgado em 14/02/2019, publicado em Processo Eletrônico Dje 032, publicado em 18/2/2019.
Constata-se, assim, a existência de um entendimento diferente dos Tribunais Superiores que vêm admitindo a prescritibilidade frente às ações de reparação de danos promovidas pelo TCU por meio de TCE. O entendimento dessas Cortes Superiores é que o lapso temporal para a ação punitiva dos Tribunais de Contas seria de cinco anos.  
Entende-se, diante da análise realizada, que há uma tendência das Cortes Superiores em fixar o lapso temporal de cinco anos como marco para ocorrência da prescrição das ações dos Tribunais de Contas que buscam ressarcir, por meio de TCE, os cofres públicos. Entretanto, tendo em conta o caráter precário das decisões que têm sido tomadas por aquelas Cortes, bem como a vigência da Súmula TCU 282, opina-se pelo não acolhimento dos argumentos apresentados quanto à prescritibilidade arguida.
Mérito - Inexistência de erro grosseiro e de elementos dolosos 
Em defesa de mérito propriamente dito, os Defendentes alegam a inexistência de erro grosseiro na consecução da referida Dispensa Emergencial (conforme art. 28, da Lei 13 655/2018; e no art. 12 e parágrafos, do Decreto 9.830/2019) , bem como da inexistência de elementos dolosos apontados na matriz de responsabilização (peça 43, Anexo II) .
Compulsando os autos, constata-se a existência de toda a documentação necessária para a contratação por meio de Dispensa Emergencial (peça 24, TC Processo 027.917/2014-2) . Segundo se verifica, a justificativa para contratação está ancorada na situação excepcional de provável desabastecimento do Hospital Geral de Sergipe (Huse) , em face da não realização tempestiva/atraso da Concorrência Pública 31/2003 (mais de 10 meses para ser concluída) .
De outro lado, não se encontrou nenhuma referência, nas instruções produzidas e na representação conhecida por este Tribunal, sobre a menção acerca do cometimento de erro grosseiro pelos Defendentes na realização da Dispensa 11064/2004, assim como da existência de elementos dolosos na conduta dos agentes envolvidos. Neste último caso, por certo, em razão de a responsabilização perante o TCU ser de natureza subjetiva, bastando a presença da culpa stricto sensu para caracterizá-la.
O que está evidente, todavia, é a atuação do gestor para evitar um provável quadro de desabastecimento que poderia se configurar em situação demasiada prejudicial para a população atendida, a menos, é claro, que tenha ocorrido conluio entre os agentes públicos e as empresas contratadas. Isso contudo, não se encontra evidenciado nos autos. Sendo assim, não se vislumbrou na conduta dos defendentes a ocorrência de culpa nas modalidades, cabíveis no caso, de imprudência e negligência.
Nesse diapasão, ao se analisar as circunstâncias que ensejaram a contratação por meio de dispensa não foi possível configurar a conduta dos Defendentes como erro grosseiro. Baliza para essa aferição é o entendimento que vem sendo indicado por este Tribunal para tal modalidade, principalmente a partir do Acórdão 2391/2018-TCU-Plenário, de relatoria do Ministro Benjamin Zymler, seguido por outros Acórdãos como o 1.428/2019-TCU-Plenário, de relatoria do Ministro Vital do Rego. No presente caso, convém colacionar os excertos dos referidos Acórdãos bem como a linha condutora de cada um deles. 
TOMADA DE CONTAS ESPECIAL. SUPOSTAS IRREGULARIDADES NA LIQUIDAÇÃO E PAGAMENTO DE DESPESAS DE CONTRATO DE PRESTAÇÃO DE SERVIÇOS DE TRANSPORTE EXECUTIVO. CITAÇÃO. ARGUMENTOS APRESENTADOS INSUFICIENTES PARA ELIDIR A IRREGULARIDADE. CULPA GRAVE NAS CONDUTAS DOS RESPONSÁVEIS. CONTAS IRREGULARES, DÉBITO E MULTA. AUSÊNCIA DE CULPA GRAVE DE UM DOS RESPONSÁVEIS. AFASTAMENTO DA MULTA.
 (...) 
79. Quanto à alegação de que não existem indícios de que o defendente tenha agido dolosamente, destaco que a responsabilidade dos jurisdicionados perante o TCU é de natureza subjetiva, caracterizada mediante a presença de simples culpa stricto sensu, sendo desnecessária a caracterização de conduta dolosa ou má-fé do gestor para que este seja instado a ressarcir os prejuízos que tenha causado ao erário (Acórdão 9004/2018-TCU-Primeira Câmara, 635/2017-Plenário, 2781/2016-Plenário, dentre outros) .
80. Neste ponto, cabe ressaltar que a Lei 13.655/2018 introduziu vários dispositivos na Lei de Introdução às Normas do Direito Brasileiro - LINB, que diretamente alcançam a atividade jurisdicional desta Corte de Contas, em especial a atividade de aplicação de sanções administrativas e de correção de atos irregulares.
 (...) 
82. Dito isso, é preciso conceituar o que vem a ser erro grosseiro para o exercício do poder sancionatório desta Corte de Contas. Segundo o art. 138 do Código Civil, o erro, sem nenhum tipo de qualificação quanto à sua gravidade, é aquele 'que poderia ser percebido por pessoa de diligência normal, em face das circunstâncias do negócio'  (grifos acrescidos) . Se ele for substancial, nos termos do art. 139, torna anulável o negócio jurídico. Se não, pode ser convalidado.
83. Tomando como base esse parâmetro, o erro leve é o que somente seria percebido e, portanto, evitado por pessoa de diligência extraordinária, isto é, com grau de atenção acima do normal, consideradas as circunstâncias do negócio. O erro grosseiro, por sua vez, é o que poderia ser percebido por pessoa com diligência abaixo do normal, ou seja, que seria evitado por pessoa com nível de atenção aquém do ordinário, consideradas as circunstâncias do negócio. Dito de outra forma, o erro grosseiro é o que decorreu de uma grave inobservância de um dever de cuidado, isto é, que foi praticado com culpa grave. (Acórdão-TCU- Plenário n. 2.391/2018, Ministro Relator Ministro Benjamin Zymler) .
REPRESENTAÇÃO. TERMO DE COOPERAÇÃO FINANCEIRA (CONVÊNIO) 11/2011 CELEBRADO ENTRE COFEN E COREN/SP. IRREGULARIDADES. INEXISTÊNCIA DE DÉBITO. MULTA. PEDIDOS DE REEXAME. CONHECIMENTO. RAZÕES RECURSAIS APTAS A DAR PROVIMENTO AOS RECURSOS MANEJADOS. APLICAÇÃO DAS NOVAS DISPOSIÇÕES DA LINDB, TRAZIDAS PELA LEI 13.655/2018 E PELO DECRETO 9.830/2019, QUE A REGULAMENTOU. NOTIFICAÇÃO.
 (...) entendo que as condutas dos ex-dirigentes do Cofen e Coren/SP não se enquadram nas formas dolosa ou de culpa grave (erro grosseiro) a ensejar suas responsabilizações nos termos do art. 28 da LINDB, assim entendido como erro grosseiro aquele que pode ser percebido por pessoa com diligência abaixo do normal ou, dito de outra forma, aquele que poderia ser evitado por pessoa com nível de atenção aquém do ordinário, decorrente de grave inobservância de dever de cuidado, conforme restou balizado no voto condutor do Acórdão 2391/2018-TCU-Plenário, de relatoria do Ministro Benjamin Zymler. (Acórdão-TCU- Plenário n. 1428/2019, Ministro Relator Vital do Rêgo) .
Percebe-se a partir dos excertos colacionados, o impacto causado pela Lei 13.655/2018, que modifica e introduz vários dispositivos na Lei de Introdução às Normas do Direito Brasileiro (LINDB) , sobre a atividade de aplicação de sanções administrativas e a correção de atos irregulares aos agentes sob sua jurisdição.
Ademais de se interpretar as normas sobre gestão pública conforme o art. 22 da Lei 13.655/2018, estabelece o art. 28 da citada Norma que 'o agente público responderá pessoalmente por suas decisões ou opiniões técnicas em caso de dolo ou erro grosseiro.'
Desta forma, como entende o Tribunal, erro grosseiro (culpa grave) é aquele que poderia ser percebido por pessoa com diligência abaixo do normal, ou seja, que seria evitado por pessoa com nível de atenção aquém do ordinário, consideradas as circunstâncias do negócio; ou, ainda, aquele que decorreu de uma grave inobservância de um dever de cuidado, isto é, que foi praticado com culpa grave.
Tendo por baliza, pois, os ditames da Lei 13.655/2018, combinados com os precedentes desta Corte de Contas (Acórdãos 2.391/2018 e 1428/2019, ambos TCU-Plenário) , opina-se pela aceitação das alegações apresentadas pelos Defendentes no que concerne à inexistência da prática de erro grosseiro e, por consequência, de culpa.
Mérito - Inadequação da metodologia para aferimento do sobrepreço e consequente superfaturamento
Em linhas gerais, os Defendentes alegam a inadequação da metodologia utilizada pelo TCU para identificação de eventual sobrepreço, bem como que é inconcebível igualar, para fins de alegação de superfaturamento, o cenário de uma Concorrência Pública com o de uma Dispensa Emergencial. Alegam, ademais, que a conjuntura que levou à aquisição de medicamento por meio de Dispensa Emergencial não constitui uma situação de aquisição rotineira de produtos, mas de uma verdadeira situação excepcional.
De fato, assiste razão aos Defendentes quando alegam que a metodologia utilizada pelo Tribunal para a apuração de eventual sobrepreço tomou por base valores referenciais futuros de propostas realizadas no âmbito da Concorrência Pública 31/2003 que só se tornariam conhecidas em 10/05/2004, três meses após à ratificação da Dispensa Emergencial 11064/2004. Também têm razão quando alegam não se poder igualar, para fins de apuração de sobrepreço e possível superfaturamento, o cenário normal no qual se conduz uma concorrência pública com o de uma contratação que se dá por meio de uma dispensa emergencial.
Ainda que esses fatores tenham, de alguma forma, sido considerados na metodologia utilizada para a apuração do sobrepreço, o fato é que a majoração utilizada de 20%, embora conservadora, pode não ter sido capaz de contemplar, ao mesmo tempo, a oscilação dos valores praticados à época, os cenários díspares, a quantidade, prazos e porte de interessados que normalmente atendem a uma concorrência pública. 
Observa-se, todavia, a expressividade do sobrepreço apontado na planilha constante da peça 5, TC Processo 027.917/2014-2 (apenso) , que se converteu em superfaturamento no momento de seu pagamento pela administração pública. Se se comparar a magnitude do sobrepreço calculado com a metodologia adotada, é forçoso admitir que, ao menos em termos de variação de preços, não é justificável os preços então praticados no âmbito da Dispensa Emergencial 11064/2004.
Esse quadro discrepante de valores, subsiste inclusive, em alguns casos, quando se adota a metodologia ajustada pelos Defendentes. Segundo eles, como os preços das propostas apresentadas na Concorrência Pública 31/2003 não refletem os preços do exercício de 2003, os preços considerados justos para fins de apuração de suposto sobrepreço seriam aqueles indicados no Edital que convocou interessados para a referida Concorrência. Esses preços, referentes a 2003, deveriam então ser majorados em 20%, como proposto pelo TCU, para, em seguida, converterem-se em parâmetros para a aferição da existência ou não de sobrepreço. 
Mesmo considerando os parâmetros de ajustes propostos, verificou-se sobrepreço da ordem de 54,71% na aquisição do medicamento Isoflurano 100 ml, fornecido pela Empresa DMC Distribuidora, convertendo-se em um superfaturamento de R$ 41.743,36, como consta do Quadro 4. 
Quadro 4 - Cálculo de sobrepreço com ajuste na metodologia proposta pelos Defendentes
	Produto
	Quantidade (ampolas) 
	Preço Aquisição
	Valor Total
	Fornecedor
	Preço Referencia Edital Concorrência 1/2003
	Preço Referência c/ tolerância de 20%
	Sobrepreço
	Sobrepreço Total
	sobrepreço %

	ISOFLURANO 100 ML
 (Nota Fiscal 021823) 
	496
	238,00
	476.000,00
	DMC DISTR.
	128,2
	153,84
	84,16
	41.743,36
	54,71

Registra-se que o cálculo de sobrepreço que redundou em superfaturamento foi efetuado apenas com os valores constantes da Nota Fiscal 21823 (emitida em 26/4/2004, pela Empresa DMC Distribuidora de Materiais cirúrgicos Ltda. (EPP) , paga em 25/8/2004) , por ser a única custeada com recurso oriundos da FR 27, conforme tratado nos parágrafos 45-56 desta instrução.
Cabe sopesar, entretanto, que há precedentes deste Tribunal no sentido de considerar que 'o parâmetro para a avaliação da conformidade dos preços ofertados são os valores de mercado, e não as propostas apresentadas por outros licitantes' (Acórdão 2796/2013-TCU-Plenário, de relatoria do Ministro José Jorge. Da mesma forma, e segundo entendimento estabelecido no Acórdão 942/2017-TCU-Plenário, de relatoria do Ministro Bruno Dantas, 'Para fins de quantificação de sobrepreço, não é possível comparar os preços de uma contratação regular com os de uma contratação emergencial'.
Confrontando-se os referidos precedentes, é possível admitir a proposta dos Defendentes quanto a utilização do preço constante do Edital de chamamento da Concorrência Pública 31/2003, por, teoricamente, serem os valores praticados no exercício de 2003. Dado o montante expressivo do sobrepreço apurado, mesmo com o reparo sugerido, tal proposta também parece equilibrar os preços passíveis de contratação em uma licitação emergencial.
Nessa senda, opina-se pela aceitação parcial das alegações apresentadas para, ao mesmo tempo, fixar o superfaturamento no montante de R$ 41.743,36, e julgar irregular as contas dos senhores Fabian Vinícius Santana Pereira, CPF XXX.063.095-XX, então Diretor Geral do Hospital Governador João Alves Filho, e Eduardo Alves do Amorim, CPF XXX.297.115-XX, então Secretário de Estado da Saúde, bem como condená-los em débito, solidariamente, com a DMC Distribuidora de Materiais Cirúrgicos Ltda. EPP, CNPJ 40.909.236/0001-60, por terem realizado aquisição superfaturada de medicamentos com recursos federais.
Comed Produtos Médicos Hospitalares Ltda. EPP (Ofícios de Citação 1.267/2019 e 3036/2020, peças 17 e 47, respectivamente) 
Irregularidade
Recebimento de pagamento superfaturado quando do fornecimento de medicamentos à Secretaria de Estado da Saúde de Sergipe por meio do Contrato 40/2004, oriundo da Dispensa 11064/2004, em afronta ao art. 43, inciso IV, da Lei 8.666/1993, e princípios constitucionais da legalidade, da moralidade (art. 37 da Constituição Federal) e da economicidade (art. 70 da Constituição Federal) .
Alegações de Defesa (peça 65) 
Alega a ocorrência de prescrição em virtude do grande lapso temporal (dezesseis anos) decorridos entre a data da ocorrência da Dispensa Emergencial (2004) e a citação como responsável ocorrida apenas em 2020. Citam como arrimo a Lei 9.873/99; o entendimento esposado pelo STF por meio do RE 852.475, Tema 897 de repercussão geral; e Mandado de Segurança (MS) 32.201, STF, 1ª Turma, de 21/3/2017.
Entende, por isso, que a pretensão punitiva do TCU em sede de Tomada de Contas Especial prescreve em cinco anos e que a tese da imprescritibilidade das ações de ressarcimento ao erário somente pode ser aplicada nas hipóteses fundadas em ato doloso tipificado na Lei de Improbidade Administrativa (Lei 8.429/1992) . 
Alega que tal entendimento vem sendo reiterado no âmbito do STF em sede de diversos outros Mandados de Segurança. Dentre eles, citam os MS 36.127- MC/DF e MS 35.940-MC/DF, de relatoria do Ministro Luiz Fux; os MS 35.294/DF, 35.539/DF e 35.971-TP/DF, de relatoria do Ministro Marco Aurélio; e os MS 34.256- MC/DF, 36.054-MC e 36.067-MC/DF, de relatoria do Ministro Ricardo Lewandowki.
Alega a quebra dos princípios da ampla defesa, do contraditório e da segurança jurídica do Defendente em razão de tão largo decurso de prazo e da impossibilidade de se obter documentação capaz de permitir a realização efetiva de defesa. Informam que, além dessas dificuldades, a empresa encontra-se inativa e em processo de encerramento de suas atividades. Citam como amparo jurisprudência deste Tribunal, consubstanciado no Acórdão 6018/2015-TCU-Segunda Câmara, de relatoria da Ministra Ana Arraes, que 'O transcurso do lapso de dez anos para dispensa de instauração da tomada de contas especial, apesar de admitido em tese, precisa ser avaliado em confronto com os elementos disponíveis em cada caso, com o objetivo de verificar se houve, de fato, prejuízo ao pleno exercício do contraditório e da ampla defesa.'
Entende pela incorreção metodológica para apurar o suposto superfaturamento. Alegam que a equipe técnica simplesmente descartou as dispensas emergenciais em sua pesquisa; descartou como fonte de pesquisa a tabela de referência nacional de medicamentos (CMED) ; e não atentou para o fato de que, por se tratar de empresa de pequeno porte, a Lei Complementar 123/2006, artigo 44, § 1º (Lei da micro e pequena empresa) , prevê que a proposta continua sendo mais vantajosa para a administração caso ela seja até 10% superior.
Cita o Acórdão 1548/2018-TCU-Plenário, de relatoria do Ministro Augusto Nardes, como precedente de que a pesquisa de preços para a elaboração de orçamento estimativo da licitação não deve se restringir a cotações juntos a potenciais fornecedores, devendo se utilizar outras fontes, tais como, dentre outros, contratações públicas similares. Ademais, alegam que o TCU, em caso excepcional e na presença de condições extraordinárias, admite preços de determinados itens acima dos referenciais oficiais (Acórdão 2132/2015-TCU-Plenário, de relatoria da Ministra Ana Arraes, e 2621/2019-TCU-Plenário, de relatoria do Ministro Bruno Dantas) . 
Alega que, mesmo se aplicando metodologia incorreta, o suposto superfaturamento seria irrisório, respectivamente, de 3,4%, 2,4%, 2,1% e 0,4%. Apontam que tais percentuais não caracterizam, sob nenhum norte, preços superfaturados, e que, vistos diante de quaisquer variações mercadológicas, são apenas frutos naturais do livre mercado econômico. Da mesma forma, asseveram que a análise isolada dos preços de licitações não é válida para comparar com os preços decorrentes do contrato objeto da Tomada de Contas Especial. 
Cita como esteio, por analogia, o Acórdão 1511/2018-TCU-Plenário, de relatoria do Ministro Vital do Rego, no qual se assentou que 'a análise isolada de apenas um dos componentes do preço, custo direto ou BDI, não é suficiente para caracterizar sobrepreço ou superfaturamento, pois BDI elevado pode ser compensado por custo direto subestimado, de modo que o preço do serviço contratado esteja compatível com os parâmetros de mercado. A análise deve ser feita por meio da comparação do preço contratado com o preço de referência, sendo este último composto pelo custo de referência e pelo percentual de BDI de referência.'
Entende, pois, que variáveis como frete, custo de aquisição, despesas tributárias e demais custos inerentes à venda deveriam ter sido considerados na metodologia para a análise do suposto superfaturamento. Alegam, por fim, que se considerada a tabela CEMED, verifica-se uma economia para administração pública da ordem de R$ 118.184,00, em relação aos preços de fábrica, e de R$ 402.034,00, em relação aos preços máximos de venda ao consumidor.
Pede, enfim, que a Tomada de Contas Especial seja arquivada (i) por força da ocorrência de prescrição; (ii) da ofensa aos princípios da ampla defesa, do contraditório e da segurança jurídica; e (iii) pela ausência de superfaturamento.
Análise
A Empresa Comed Produtos Médicos Hospitalares Ltda. EPP firmou o Contrato 40/2004, derivado da Dispensa Emergencial 11064/2004, com o Huse para o fornecimento de medicamentos. Tendo em vista que o referido contrato foi custeado em sua integralidade com recursos da FR 006 (recursos próprios do Estado de Sergipe) , como constam do Quadro 3, detalhada na peça 74 e discutido nos parágrafos 43-54, entende-se pela impropriedade de se realizar a análise das alegações de defesa apresentadas por aquela Empresa.
Nessa linha, opina-se pela exclusão da Empresa Comed Produtos Médicos Hospitalares Ltda. EPP dos autos desta TCE.  
Por oportuno, sugere-se o encaminhamento dos presentes autos, inclusive do processo em apenso, ao Tribunal de Contas do Estado de Sergipe para, julgando conveniente, tome as providências que julgar cabíveis.
PRO MED Comércio de Produtos Hospitalares Ltda (Ofício de Citação 1.265/2019, peça 16) 
Irregularidade
Recebimento de pagamento superfaturado quando do fornecimento de medicamentos à Secretaria de Estado da Saúde de Sergipe por meio do Contrato 41/2004, oriundo da Dispensa 11064/2004, em afronta ao art. 43, inciso IV, da Lei 8.666/1993, e princípios constitucionais da legalidade, da moralidade (art. 37 da Constituição Federal) e da economicidade (art. 70 da Constituição Federal) .
Alegações de Defesa (peça 40) 
Inicialmente, alega a ocorrência de prescrição quinquenal ante o disposto no artigo 23, I, da Lei 8.429/1992 (Lei de Improbidade Administrativa) . Citam como jurisprudência o Agravo de Instrumento 70079436143, Quarta Câmara Cível, do Tribunal de Justiça do Estado do Rio Grande do Sul, de relatoria do Desembargador Francesco Conti, Julgado em 27/02/2019; e a Remessa Necessária Cível 00017600420158100034 MA 0034502018, Quinta Câmara Cível, do Tribunal de Justiça do Estado do Maranhão, de relatoria do Desembargador Ricardo Tadeu Bugarin Duailibe, julgado em 11/11/2019.
Concernente ao mérito, alega que o preço de venda e de revenda dos produtos devem ser analisados por múltiplos fatores, tais como os custos físicos suportados por uma empresa física e uma venda pela internet. Ademais, a comparação de preços deveria ter levado em consideração o mercado sergipano e não o mercado nacional.
Cita como amparo Decisão proferida em 18/11/2019 pela 1ª Vara Cível da Comarca de Itabaiana na qual o Juiz de Direito Herval Márcio decidiu indeferir o pedido de realização de nova avaliação dos bens penhorados, realizado pelo Estado de Sergipe, haja vista que os documentos carreados ao feito pelo exequente demonstram o preço dos produtos praticados na internet, ou seja, no âmbito virtual, sem levar em consideração os gastos fixos para a manutenção da loja física, o lucro, o frete, o salário dos empregados, os encargos, entre outras despesas que são inseridas no preço final do produto vendido na loja física (processo 201752001688, Número Único 0006548-73.2017.8.25.0034) .
Pede, preliminarmente, que a Tomada de Contas Especial seja arquivada diante do fenômeno da prescrição, nos termos do artigo 23, I, da Lei 8.429/1992. No mérito, pede seja julgada improcedente por não ter observado as peculiaridades do mercado sergipano.
Análise
A Empresa PRO MED Comércio de Produtos Hospitalares Ltda. firmou o Contrato 41/2004, derivado da Dispensa Emergencial 11064/2004, com o Huse para o fornecimento de medicamentos. Tendo em vista que o referido contrato foi custeado em sua integralidade com recursos da FR 006 (recursos próprios do Estado de Sergipe) , como constam do Quadro 3, detalhada na peça 74 e discutido nos parágrafos 45-56, entende-se pela impropriedade de se realizar a análise das alegações de defesa apresentadas por aquela Empresa.
Nessa linha, opina-se pela exclusão da Empresa PRO MED Comércio de Produtos Hospitalares Ltda. dos autos desta TCE.  
Por oportuno, sugere-se o encaminhamento dos presentes autos, inclusive do processo em apenso, ao Tribunal de Contas do Estado de Sergipe para, julgando conveniente, tome as providências que julgar cabíveis.
Sebrame Comercial Ltda. ME (Ofício de Citação 1.226/2019, peças 15) 
Irregularidade 
Recebimento de pagamento superfaturado quando do fornecimento de medicamentos à Secretaria de Estado da Saúde de Sergipe por meio do Contrato 43/2004, oriundo da Dispensa 11064/2004, em afronta ao art. 43, inciso IV, da Lei 8.666/1993, e princípios constitucionais da legalidade, da moralidade (art. 37 da Constituição Federal) e da economicidade (art. 70 da Constituição Federal) .
Alegações de Defesa (peça 64) 
Alega, em preliminar de defesa, a incompetência desta Corte de Contas para fiscalizar a dispensa de licitação 11.064/2014 em razão de a fonte de custeio utilizada para a realização da aquisição de medicamentos ser oriunda exclusivamente de recursos próprios do Tesouro do Estado de Sergipe. Entende, assim, que este Tribunal está atuando em desconformidade à suas atribuições previstas no art. 71 da CF; na Lei 8.443/1992, art. 1°, I; e no RITCU, art. 1°, I.
Em sustentação a alegação de que as verbas despendidas no Contrato 043/2004 não são de natureza Federal, aponta como prova a informação constante às folhas 25, 26, 41, 43, 57, 60, 64, 67, 70, 73,76, 79, 82, 84 e 86-89 que revela a fonte exclusiva do Tesouro Estadual, FR 025. 
Entendem, por essas razões, que a apuração de eventual irregularidade seria de competência do Tribunal de Contas do Estado de Sergipe (TCE-SE) , segundo prevê o art. 1º, I da Lei Complementar nº 205/2011 (Lei Orgânica do TCE-SE) .
Diante de tais argumentos, requer a extinção sem resolução do mérito desta Tomada de Contas Especial, visto que o Tribunal de Contas da União é manifestamente incompetente para julgar as contas referentes a esta TCE.
Em prejudicial de mérito, alegam a ocorrência de prescrição quinquenal para a instauração da presente Tomada de Contas Especial, por ter ocorrido mais de dez anos para a deflagração do procedimento investigativo ora em trâmite. Observa que o contrato 43/2004 fora assinado em 2 de fevereiro de 2004, tendo sido o pagamento realizado à empresa em 2 de março de 2004. Apenas em 31 de março de 2014, mais de dez anos depois, a Controladoria-Geral do Estado de Sergipe apresentou Representação ao TCU que, apenas em 17/7/2017, resolve pela conversão da Representação Processo 027.917/2014-2 na presente TCE, tendo o Peticionante sido citado apenas em 20/2/2020. 
Segundo defende, a prescrição encontra arrimo nos artigos 1° da Lei 9.873/1999 e 1° do Decreto 20.910/1932. Entende que a pretensão punitiva do Estado para buscar o ressarcimento por eventuais débitos teria se esgotado em 1° de março de 2009, prazo de incidência da prescrição alegada. Cita como amparo, o art. 205 do Código Civil que prevê a prescrição decenal quando a lei não lhe haja fixado prazo menor. Ademais, destaca decisão desta Corte de Contas, em sede da TCE, TC Processo 008.039/2015-1, de 16/5/2017, Acórdão 4213/2017-TCU-Segunda Câmara, de relatoria do Ministro Marcos Bemquerer, de que 'A pretensão punitiva do Tribunal se subordina ao prazo decenal de prescrição indicado no art. 205 do Código Civil'.
Em consequência, alega que a Administração Pública, personificada nos tribunais de contas, não pode exigir que o indivíduo comprove a licitude de suas condutas ad eternum, e que exigir que uma pessoa que contratou com o Poder Público guarde documentos desse período por toda a sua vida afigura-se contrário à segurança jurídica, ao bom senso e, também, ao princípio da razoabilidade e ao da proporcionalidade, presentes constantes no artigo 2º, caput da Lei 9.874/99.
Sobre isso, indica entendimento desta Corte de Contas de que não se pode impor obrigação de guarda documental por mais de cinco anos (TC Processo 030.876/2013-3, Acórdão 8489/2017-TCU-Segunda Câmara, de 12/09/2017, de relatoria do Ministro Augusto Nardes. Da mesma forma, cita jurisprudência do STJ, materializada no REsp 1480350/RS, de relatoria do Ministro Benedito Gonçalves, Primeira Turma, julgado em 05/04/2016, DJe 12/04/2016, que fixa o prazo prescricional de cinco anos, conforme estipulado pelo Decreto 20.910/1932 e pela Lei 9.873/1999. Cita, ainda, a liminar concedida pelo STF em sede do MS 35971 TP, de relatoria do Ministro Marco Aurélio, julgado em 14/02/2019, publicado em Processo Eletrônico DJe-032, divulgado em 15/2/2019 e publicado em 18/2/2019, que decide pela prescritibilidade quinquenal. 
Requer, assim, que, acaso superada a alegação de incompetência do Tribunal de Contas da União para proceder com a presente TCE, seja declarada prescrita qualquer pretensão sobre os haveres aduzidos neste procedimento, com o consequente arquivamento deste processo, conforme art. 487, II do CPC.
No que concerne especificamente ao mérito, alega que a Controladoria-Geral do Estado de Sergipe valeu-se de uma metodologia insólita e equivocada ao auditar o contrato 43/2004. Baseou-se nos preços constantes da Concorrência Pública 31/2003, após majorá-los, como tolerância, em 20%. O valor encontrado por unidade do produto foi subtraído do preço constante da Dispensa de Licitação 11064/2004, tendo sido a diferença classificada pelos membros da CGE/SE como superfaturamento.
Entendem que tal metodologia é equivocada por não considerar a dinâmica social, isto é, que o preço de um produto depende de vários fatores, tais como sua essencialidade, disponibilidade, demanda, oferta, consumidores, empresas, fornecedores de matérias-primas, juros remuneratórios, salário mínimo, inflação, e variação de índices. 
Dessa forma, não se considerou na metodologia que entre 2003 e 2004 o Brasil vivia os reflexos de uma crise econômica; que a inflação nesse período alcançou 9,3% segundo o Banco Central do Brasil; que houve autorização pelo Governo Federal para o reajuste de medicamentos tendo por base o IPCA (Decreto 4.937/2003) ; que a taxa de juros Selic foi 23,5%; que os medicamentos adquiridos eram de vital importância para o Huse; e que, ao desprezar todos esses fatores, a metodologia utilizada pela CGE-SE acabou gerando um valor puramente artificial e manipulável.
Alega inexistir lastro probatório e justificativas plausíveis de que tenha ocorrido o suposto superfaturamento como indicado pela CGE-ES, nos termos do artigo 373, I, do CPC/2015 (ônus da prova) . Cita como arrimo, precedente desta Corte de Contas, que entendeu que 'a Tomada de Contas Especial, para lograr êxito em condenar alguém ou alguma Pessoa Jurídica por superfaturamento, deve estar albergada por um forte substrato probatório. Do contrário, será revertida ao estado de representação e, posteriormente, extinta (TC Processo 025.669/2006-6, de relatoria do Ministro Raimundo Carreiro, julgada em 3/3/2015) .
Diante de tais alegações, entende pela improcedência da presente TCE em razão da inexistência do superfaturamento alegado.
Pedem, por fim, a) a declaração de incompetência do TCU para proceder com esta TCE; b) acaso superada a preliminar de incompetência, que seja declarada prescrita a pretensão punitiva do Estado de Sergipe acerca das contas do Contrato 43/2004; e c) acaso superadas as preliminares acima mencionadas, que se dê provimento às razões de mérito apresentadas nas alegações de defesa, para reconhecer como inexistentes as irregularidades apontadas no Acórdão 3161/2019-TCU-Primeira Câmara em relação à SEBRAME Comercial LTDA., principalmente por serem sustentadas por entendimento pessoal (metodologia) , porém totalmente desprovido de prova documental e/ou testemunhal.
Análise
A Empresa Sebrame Comercial Ltda. ME firmou o Contrato 43/2004, derivado da Dispensa Emergencial 11064/2004, com o Huse para o fornecimento de medicamentos. Tendo em vista que o referido contrato foi custeado em sua integralidade com recursos da FR 006 (recursos próprios do Estado de Sergipe) , como constam do Quadro 3, detalhada na peça 74 e discutido nos parágrafos 45-56, entende-se pela impropriedade de se realizar a análise das alegações de defesa apresentadas por aquela Empresa.
Nessa linha, opina-se pela exclusão da Empresa Sebrame Comercial Ltda. ME dos autos desta TCE.  
Por oportuno, sugere-se o encaminhamento dos presentes autos, inclusive do processo em apenso, ao Tribunal de Contas do Estado de Sergipe para, julgando conveniente, tome as providências que julgar cabíveis.
DMC Distribuidora de Materiais Cirúrgicos Ltda. (Ofícios de Citação 1.271/2019 e 3.042/2020, de igual conteúdo, peças 20 e 49, respectivamente) 
Irregularidade 
Recebimento de pagamento superfaturado quando do fornecimento de medicamentos à Secretaria de Estado de Saúde de Sergipe por meio do Contrato 39/2004, oriundo da Dispensa 11064/2004, em afronta ao art. 43, inciso IV, da Lei 8.666/1993, e princípios constitucionais da legalidade, da moralidade (art. 37 da Constituição Federal) e da economicidade (art. 70 da Constituição Federal.
Alegações de Defesa 
Embora tenha sido regularmente citada, consoante AR acostado aos autos, peça 54, não houve apresentação de defesa. 
Análise
Em função de não ter apresentado defesa, a empresa DMC Distribuidora de Materiais Cirúrgicos Ltda. deve ser considerada revel, com fundamento no art. 12, § 3º da LOTCU. Da mesma forma, em razão da observância, no âmbito desta Corte de Contas, do princípio da verdade material (Acórdão 1128/2011-TCU-Plenário, 1.737/2011-TCU-Plenário, 341/2010-TCU-2ª Câmara, 1.732/2009-TCU-2ª Câmara, 1.308/2008-TCU-2ª Câmara e 2.117/2008-TCU-1ª Câmara) , a avaliação da responsabilidade dos agentes pode ser levada a efeito, independentemente, dos elementos existentes nos autos ou para ele carreados. 
Ademais, conquanto se aproveitem as análises decorrentes das alegações de defesas apresentadas, persiste o fato de a Empresa DMC Distribuidora de Materiais Cirúrgicos Ltda. (EPP) ter sido paga, no que concerne à Nota Fiscal 21823, com recursos públicos federais provenientes da FR 027 (recursos derivados de convênios/SUS) , o que atrai a competência deste Tribunal.
Em razão desse fato, apurou-se, conforme indicado no Quadro 4, parágrafo 80, desta peça instrutória, sobrepreço que se converteu em superfaturamento da ordem de R$ 41.743,36. 
Conforme se demonstrou, também por meio do Quadro 3, desta peça instrutória, as demais aquisições realizadas com a Empresa DMC Distribuidora de Materiais Cirúrgicos Ltda. (EPP) , em decorrência do Contrato 39/2004, derivado da Dispensa Emergencial 11064/2004, foram custeadas com recursos da FR 006 (recursos próprios do Estado de Sergipe) , conforme analisados nos parágrafos 43-54.
Dessa forma, em relação à Nota Fiscal 21823 ter sido custeada com recursos da FR 027, entende-se pelo cabimento de imputação de débito decorrente do superfaturamento apurado no valor de R$ 41.743,36, a ser corrigido nos termos da legislação aplicável.
Já no que se referem às demais aquisições custeadas com recursos provenientes exclusivamente com recursos do Tesouro do Estado de Sergipe (NF 21661 e 21572, vide Quadro 3) , entende-se pela impropriedade de se imputar responsabilidade à Empresa DMC Distribuidora de Materiais Cirúrgicos Ltda. (EPP) , por não se tratar de recursos federais.
Acerca desses recursos, sugere-se, por oportuno, o encaminhamento dos presentes autos, inclusive do processo em apenso, ao Tribunal de Contas do Estado de Sergipe para, querendo, tome as providências que julgar cabíveis.
MM Farma - Comercial Eireli (Ofícios de Citação 1.268/2019 e 3.041/2020, de mesmo conteúdo, peças 18 e 48, respectivamente) 
Irregularidade
Recebimento de pagamento superfaturado quando do fornecimento de medicamentos à Secretaria de Estado da Saúde de Sergipe por meio do Contrato 42/2004, oriundo da Dispensa 11064/2004, caracterizando enriquecimento sem causa, em afronta ao art. 43, inciso IV, da Lei 8.666/1993, e princípios constitucionais da legalidade, da moralidade (art. 37 da Constituição Federal) e da economicidade (art. 70 da Constituição Federal) .
Alegações de Defesa
Embora tenha sido regularmente citada, consoante AR acostado aos autos, peça 62, não houve apresentação de defesa. 
Análise
Em função de não ter apresentado defesa, a Empresa MM Farma - Comercial Eireli deve ser considerada revel, com fundamento no art. 12, § 3º da LOTCU. Da mesma forma, em razão da observância, no âmbito desta Corte de Contas, do princípio da verdade material (Acórdão 1128/2011-TCU-Plenário, 1.737/2011-TCU-Plenário, 341/2010-TCU-2ª Câmara, 1.732/2009-TCU-2ª Câmara, 1.308/2008-TCU-2ª Câmara e 2.117/2008-TCU-1ª Câmara) , a avaliação da responsabilidade dos agentes pode ser levada a efeito, independentemente, dos elementos existentes nos autos ou para ele carreados. 
Como é possível depreender do Quadro 3, a Empresa MM Farma - Comercial Eireli firmou o Contrato 42/2004, derivado da Dispensa Emergencial 11064/2004, com o Huse para o fornecimento de medicamentos. Tendo em vista que o referido contrato foi custeado em sua integralidade com recursos da FR 006 (recursos próprios do Estado de Sergipe) , detalhada na peça 74 e discutido nos parágrafos 45-56, entende-se pela impropriedade de se imputar responsabilidade à referida Empresa, por não se tratar de recursos federais.
Nessa linha, opina-se pela exclusão da Empresa MM Farma - Comercial Eireli dos autos desta TCE.  
Por oportuno, sugere-se o encaminhamento dos presentes autos, inclusive do processo em apenso, ao Tribunal de Contas do Estado de Sergipe para, julgando conveniente, tome as providências que julgar cabíveis.
CONCLUSÃO
Trata-se de tomada de contas especial instaurada para dar cumprimento ao Acórdão 3161/2019-TCU-Primeira Câmara, da relatoria do Ministro-Substituto Augusto Sherman Cavalcanti, que determinou a conversão do TC Processo 027.917/2014-2 nesta Tomada de Contas Especial com o objetivo de apurar responsabilidades sobre a ocorrência de superfaturamento na Dispensa Emergencial de Licitação 11.064/2004, realizada para aquisição de medicamentos para o Hospital Governador João Alves Filho.
O referido Acórdão também determinou a citação de todos os envolvidos (ex-agentes públicos e empresas) , dando-lhes prazo para que apresentassem suas respectivas alegações de defesa.
Realizadas as análises das alegações de defesa apresentadas, constatou-se que apenas a NF 21823, emitida pela Empresa DMC Distribuidora, teve seu pagamento efetivado com recursos provenientes da FR 27, ou seja, com recursos provenientes de convênios/SUS. As demais aquisições foram adquiridas com recursos da FR 006, isto é, com recursos provenientes do Tesouro do Estado de Sergipe.
Por essas razões, entendeu-se pela impossibilidade de se apurar responsabilidades das empresas envolvidas, com exceção da Empresa DMC Distribuidora, no que se refere aos medicamentos adquiridos e constantes da NF 21823, custeados com recursos da FR 27, o que atrai a jurisdição deste Tribunal de Contas.
Nessa linha, propugnou-se pela aceitação parcial das alegações de defesa apresentadas pelos senhores Fabian Vinícius Santana Pereira, CPF XXX.063.095-XX, então Diretor Geral do Hospital Governador João Alves Filho, e Eduardo Alves do Amorim, CPF XXX.297.115-XX, então Secretário de Estado da Saúde, e pela Empresa DMC Distribuidora de Materiais Cirúrgicos Ltda. EPP, CNPJ 40.909.236/0001-60. Em harmonia com tal proposição, propõe-se a irregularidade das contas dos referidos responsáveis para, de forma solidária, condená-los em débito, no que concerne ao contrato 39/2004, especificamente quanto aos valores apontados na NF 21823.
Da mesma forma, propugnou-se pela aceitação das alegações de defesa apresentadas pelas empresas Comed Produtos Médicos Hospitalares Ltda. EPP, CNPJ 03.296.379/0001-17; PRO MED Comércio de Produtos Hospitalares Ltda., CNPJ 32.773.418/0001-28; e Sebrame Comercial Ltda - ME, CNPJ 02.038.713/0001-70, com a consequente exclusão dos autos desta TCE.
Tendo em vista não terem apresentado alegações de defesa, concluiu-se por considerar revel as empresas DMC Distribuidora de Materiais Cirúrgicos Ltda. EPP, CNPJ 40.909.236/0001-60; e MM Farma Comercial Eireli, CNPJ 02.350.721/0001-57, nos termos do no art. 12, § 3º da LOTCU.
Propugnou-se, ainda, no caso da empresa MM Farma Comercial Eireli, CNPJ 02.350.721/0001-57, excluí-la dos autos desta TCE em razão de a aquisição de medicamento ter sido realizado exclusivamente com recursos próprios do Estado de Sergipe.
Ressalta-se que a não proposição de multa se deu em razão do entendimento vigente deste Tribunal no sentido da ocorrência de prescrição decenal para aplicação de penalidades (como multas) , nos termos do Acórdão 1441/2016-TCU-Plenário, que tratou de incidente de uniformização de jurisprudência.
Registra-se, por fim, o entendimento deste Tribunal firmando sua competência para o julgamento de TCE, mesmo na inexistência de débito. Consoante o Acórdão-TCU-Plenário 7318/14-1ª Câmara, de 18/11/2014, de Relatoria do Ministro José Mucio Monteiro, fixou-se que mesmo 'Nas hipóteses em que as tomadas de contas especiais são constituídas e remetidas regularmente ao TCU em decorrência da suposição legítima da existência de prejuízo ao erário, é da competência do Tribunal exercer sua jurisdição julgando as contas, ainda que se apure a inexistência de débito.' 
PROPOSTA DE ENCAMINHAMENTO
Diante do exposto, submetem-se os autos à consideração superior, propondo ao Tribunal:
I) aceite as alegações de defesa apresentadas pelas empresas Comed Produtos Médicos Hospitalares Ltda. EPP, CNPJ 03.296.379/0001-17; PRO MED Comércio de Produtos Hospitalares Ltda., CNPJ 32.773.418/0001-28; e Sebrame Comercial Ltda - ME, CNPJ 02.038.713/0001-70, com a consequente exclusão dos autos desta TCE;
II) considere revéis as empresas DMC Distribuidora de Materiais Cirúrgicos Ltda. EPP, CNPJ 40.909.236/0001-60; e MM Farma Comercial Eireli, CNPJ 02.350.721/0001-57, nos termos do no art. 12, § 3º da LOTCU;
III) com fundamento no artigo 71, II, da CF/1988, combinado com os artigos 1º, I, 4º e 5º, da Lei 8.443/1992; e artigos 1°, I, 4º e 5º, do RITCU, exclua da presente Tomada de Contas Especial as Empresas Comed Produtos Médicos Hospitalares Ltda. EPP, CNPJ 03.296.379/0001-17; PRO MED Comércio de Produtos Hospitalares Ltda., CNPJ 32.773.418/0001-28; MM Farma Comercial Eireli, CNPJ 02.350.721/0001-57; Sebrame Comercial Ltda. ME, CNPJ 02.038.713/0001-70; e DMC Distribuidora de Materiais Cirúrgicos Ltda. EPP, no que concerne às Notas Fiscais 21661e 21572, por escaparem à competência deste Tribunal;
IV) com fundamento no entendimento reiterado desta Corte de Contas quanto a aplicação da verdade material, aprovar o ajuste metodológico proposto pelos Defendentes para fins de apuração do sobrepreço e consequente superfaturamento;
V) com fundamento nos arts. 1º, inciso I, 16, inciso III, alíneas 'b' e 'c', da Lei 8.443/1992 c/c os arts. 19, caput, e 23, inciso III, da mesma Lei, e com arts. 1º, inciso I; 209, incisos II e III; 210 e 214, inciso III, do Regimento Interno, julgar irregulares as contas dos senhores Fabian Vinícius Santana Pereira, CPF XXX.063.095-XX, então Diretor Geral do Hospital Governador João Alves Filho; Eduardo Alves do Amorim, CPF XXX.297.115-XX, então Secretário de Estado da Saúde; e da empresa DMC Distribuidora de Materiais Cirúrgicos Ltda. EPP, CNPJ 40.909.236/0001-60, no que se refere à Nota Fiscal 21823, condenando-os, em solidariedade, ao pagamento da quantia na forma a seguir especificada, com a fixação do prazo de quinze dias, a contar das notificações, para comprovarem, perante o Tribunal (art. 214, inciso III, alínea 'a', do Regimento Interno) , o recolhimento da dívida aos cofres do Tesouro Nacional, atualizada monetariamente e acrescida dos juros de mora, calculados a partir das datas discriminadas, até a data do recolhimento, na forma prevista na legislação em vigor:
	VALOR ORIGINAL (R$) 
	DATA DA OCORRÊNCIA

	47.771,36
	25/08/2004

Valor atualizado até 1°/09/2020: R$ 109.687,82
Valor calculado com base no ajuste metodológico proposto pelos Defendentes.
VI) autorizar o parcelamento da dívida em até 36 parcelas mensais e consecutivas, se solicitado for, nos termos do art. 26 da Lei 8.443/1992 c/c o art. 217 do Regimento Interno, e fixar o vencimento da primeira parcela em quinze dias, a contar do recebimento da notificação, e o das demais a cada trinta dias;
VII) autorizar, desde logo, nos termos do art. 28, inciso II, da Lei 8.443/1992, a cobrança judicial da dívida, caso não atendidas as notificações;
VIII) encaminhar cópia da deliberação que vier a ser proferida, bem como do relatório e do voto que a fundamentarem, ao Procurador-Chefe da Procuradoria da República no Estado de Sergipe, nos termos do § 3º do art. 16 da Lei 8.443/1992 c/c o § 7º do art. 209 do Regimento Interno do TCU, para adoção das medidas que entender cabíveis;
IX) encaminhar cópia da deliberação que vier a ser proferida, bem como do relatório e do voto que a fundamentarem, ao Tribunal de Contas do Estado de Sergipe e à Controladoria Geral do Estado de Sergipe (CGE-SE) para, querendo, adotem as medidas que entenderem cabíveis.".
2.	O Sr. Secretário da SecexSaúde concordou com as análises e propostas contidas na instrução (peça 76) .
3.	O Representante do MP/TCU manifestou-se sobre a proposta apresentada pela unidade técnica nos seguintes termos (peça 78) : 
"Trata-se de tomada de contas especial instaurada em cumprimento ao Acórdão 3161/2019-TCU-Primeira Câmara, tendo como responsáveis solidários os Srs. Fabian Vinícius Santana Pereira (então Diretor-Geral do Hospital Governador João Alves Filho) , Eduardo Alves do Amorim (então Secretário de Estado da Saúde do Estado de Sergipe) e as empresas DMC Distribuidora de Materiais Cirúrgicos Ltda. EPP, Comed Produtos Médicos Hospitalares Ltda. EPP, PRO MED Comércio de Produtos Hospitalares Ltda., MM Farma Comercial Eireli e Sebrame Comercial Ltda. ME.
A presente TCE originou-se de Representação formulada pela Controladoria-Geral do Estado de Sergipe (CGE-SE) , em que apontou existirem indícios de superfaturamento na aquisição de medicamentos em diferentes processos de dispensa de licitação com a utilização de recursos federais.
No presente caso, é analisada a Dispensa de Licitação 11.064/2004 para aquisição de medicamentos para o Hospital Governador João Alves Filho (Huse) .
A unidade técnica estimou o superfaturamento nos contratos oriundos da referida dispensa e elaborou um quadro contendo essas estimativas à peça 75, p. 25, Quadro 2.
Tais parâmetros serviram de base para realizar as citações dos responsáveis, dos quais apenas as empresas DMC Distribuidora de Materiais Cirúrgicos Ltda. e MM Farma Comercial Eireli não apresentaram alegações de defesa, devendo ser consideradas revéis, nos termos do art. 12, § 3º, da Lei 8.443/92.
Dos argumentos apresentados pelos responsáveis, destaca-se a alegação de que as despesas foram realizadas com recursos estaduais, o que tornaria o TCU incompetente para analisar o caso.
A unidade técnica, ao analisar esse fato, efetivamente constatou que a maior parte das despesas foi suprida por recursos estaduais, exceto a referente à Nota Fiscal 21823, emitida pela empresa DMC Distribuidora.
Em relação a esse pagamento específico, a estimativa do superfaturamento foi conservadora, conforme demonstrado pela Secex-Saúde. Mesmo assim, chegou-se a um superfaturamento de  R$ 41.743,36 na aquisição de 496 ampolas de Isoflurano 100 ml.
Em vista dessa análise, a Secex-Saúde propõe a aceitação parcial das alegações de defesa apresentadas pelos Srs. Fabian Vinícius Santana Pereira e Eduardo Alves do Amorim.
Com base no mesmo fundamento, propõe acolher as alegações de defesa apresentadas pelas empresas Comed Produtos Médicos Hospitalares Ltda. EPP, PRO MED Comércio de Produtos Hospitalares Ltda. e Sebrame Comercial Ltda. - ME, CNPJ 02.038.713/0001-70, com a consequente exclusão dessas empresas dos autos desta TCE.
Do mesmo modo, propõe a exclusão dos autos da empresa MM Farma Comercial Eireli, já que esta, embora revel, também recebeu pagamentos com recursos oriundos apenas do Tesouro Estadual.
Quanto aos demais pontos questionados pelos defendentes, discordo do entendimento da Secex-Saúde de que não foi possível constatar erro grosseiro nas ações dos ex-gestores. Embora a escolha por adquirir os medicamentos por dispensa de licitação possa ter sido justificada, o preço praticado pela empresa DMC estava em patamar bem superior ao de mercado.
Agrava-se o fato de se tratar de produto de compra rotineira, ou seja, cujo histórico de preços era de conhecimento do ente federado e de seus gestores, tanto é que houve pesquisas de preços. Os valores encontrados nessas pesquisas serviram, ao final, como critério para estimar o dano ao erário.
Em vista disso, entendo que houve a prática de erro grosseiro e, por consequência, culpa grave, o que não resultará em aplicação de multa por este Tribunal ante o reconhecimento da prescrição da pretensão punitiva do TCU para essa finalidade.
Quanto às demais análises e conclusão, este representante do Ministério Público de Contas manifesta-se de acordo com a unidade técnica e com a proposta de encaminhamento de peça 75, p. 22-23, no sentido de que este Tribunal:
acate as alegações de defesa das empresas Comed Produtos Médicos Hospitalares Ltda., PRO MED Comércio de Produtos Hospitalares Ltda. e Sebrame Comercial Ltda. - ME, e, consequentemente, exclua-as dos presentes autos;
considere revéis as empresas DMC Distribuidora de Materiais Cirúrgicos Ltda. EPP e MM Faram Comercial Eireli, nos termos do art. 12, § 3º, da Lei 8.443/92;
rejeite parcialmente as alegações defesa dos Srs. Fabian Vinícius Santana Pereira e Eduardo Alves do Amorim;
julgue irregulares as contas dos Srs. Fabian Vinícius Santana Pereira e Eduardo Alves do Amorim, no que se refere à Nota Fiscal 21823, condenando-os, em solidariedade com a empresa DMC Distribuidora de Materiais Cirúrgicos Ltda. EPP, ao pagamento da quantia na forma especificada.".
	
	É o Relatório.

8.1. Josan Góes Martins Neto (9454/OAB-SE) e outros, representando Sebrame Comercial Ltda.; 
8.2. Marcelo Teixeira Cavalcante (924/OAB-AL) e outros, representando Comed Produtos Médicos Hospitalar Ltda.;
8.3. Helder Sanches Barbosa (203-B/OAB-SE) e outros, representando PRO MED Comércio de Produtos Hospitalares Ltda.;
8.4. Márcio Macedo Conrado (3806/OAB-SE), representando Eduardo Alves do Amorim e PRO MED Comércio de Produtos Hospitalares Ltda.

Subprocurador-Geral Paulo Soares Bugarin.

TOMADA DE CONTAS ESPECIAL. INDÍCIOS DE SOBREPREÇO EM AQUISIÇÃO DE PRODUTOS FARMACÊUTICOS. CITAÇÃO DOS GESTORES DAS EMPRESAS RESPONSÁVEIS. DEMONSTRAÇÃO DE QUE PAGAMENTOS FORAM REALIZADOS COM RECURSOS ESTADUAIS. INCOMPETÊNCIA DO TCU PARA APRECIAÇÃO DA MATÉRIA. EXCLUSÃO, DA PRESENTE TCE, DAS EMPRESAS QUE OS RECEBERAM. ENCAMINHAMENTO DA MATÉRIA PARA O TCE-SE. SUBSISTÊNCIA DE UM PAGAMENTO REALIZADO COM RECURSOS FEDERAIS. ALEGAÇÕES DE DEFESA, QUANTO A ESSE PAGAMENTO, PARCIALMENTE ACATADAS, APENAS PARA REDUZIR O VALOR DO SOBREPREÇO. CONTAS IRREGULARES. IMPUTAÇÃO DE DÉBITO AOS GESTORES E À EMPRESA. PRESCRIÇÃO DA PRETENSÃO PUNITIVA.

TOMADA DE CONTAS ESPECIAL (TCE)

Secretaria de Controle Externo da Saúde (SecexSaúde).

Tratam os autos de Tomada de Contas Especial instaurada por conversão do TC Processo 027.917/2014-2 conforme determinados no Acórdão 3161/2019-TCU-Primeira Câmara, nos termos do art. 47 da Lei 8.443/1992, em desfavor de Fabian Vinícius Santana Pereira (então Diretor-Geral do Hospital Governador João Alves Filho) , Eduardo Alves do Amorim (então Secretário de Estado da Saúde do Estado de Sergipe) , DMC Distribuidora de Materiais Cirúrgicos Ltda. EPP, Comed Produtos Médicos Hospitalares Ltda. EPP, PRO MED Comércio de Produtos Hospitalares Ltda., MM Farma Comercial Eireli e Sebrame Comercial Ltda. ME, em razão de superfaturamento apurado no processo de Dispensa de Licitação 11.064/2004 para aquisição de medicamentos para o Hospital Governador João Alves Filho (Huse) .
2.	Antecipo que concordo com as análises e conclusões oferecidas pela unidade técnica em sua instrução, integralmente transcrita para o relatório que antecede esta proposta de deliberação, pelo que as acolho como razões de decidir. Uma vez que integralmente transcrita para o relatório  precedente, deixo de analisar aqui todas as questões, sem prejuízo das considerações que discorro a seguir.  
3.	A instrução da unidade técnica apresenta suscinto histórico do andamento processual da representação que deu origem à presente TCE (§§ 2º a 10 da instrução, peça 75) , com destaque para o Quadro 2 (§ 9º da instrução) , onde explicita os valores de superfaturamento encontrados nos contratos celebrados, decorrentes da aludida dispensa de licitação, com as cinco empresas retro referidas.
4.	Convertida a representação (§ 11 da instrução) , as mencionados empresas foram regularmente citadas, em solidariedade com os retro referidos gestores públicos, pelos respectivos débitos. As empresas DMC e MM Farma não apresentaram alegações de defesa (§§ 12 a 17 da instrução) .
5.	Analisadas as informações e documentos oferecidos a título de alegações de defesa, a SecexSaúde apontou que a preliminar de incompetência da Corte de Contas para apreciar as despesas sob enfoque, em razão de terem sido realizadas com recursos estaduais, merece acolhida, ainda que não integral (§§ 45 a 55 da instrução) . O Quadro 3, elaborado pela unidade técnica, evidencia todos os pagamentos realizados em cada contrato, correlacionando-os com as respectivas notas fiscais (§ 52 da instrução) . Todos os pagamentos apontados foram realizados com recursos procedentes de fontes estaduais (§§ 45 a 49 da instrução) , à exceção daquele realizado à empresa DMC, Nota Fiscal 21823, ao abrigo do Contrato 39/2004, no valor de R$ 118.048,00, que foi realizado com recursos federais provenientes de convênios do SUS (§§ 50 a 52 da instrução) . 
6.	Calculando o eventual sobrepreço havido nesse pagamento, a unidade técnica, após acolher parcialmente argumentos acerca da metodologia de cálculo utilizada, reduziu o valor do montante a ser glosado a título de superfaturamento para R$ 41.743,36, em valores históricos (§§ 78 a 88 da instrução) .
7.	Com relação especificamente a esse pagamento, a unidade técnica propôs o julgamento pela irregularidade das contas dos Srs. Fabian Vinicius Santana Pereira, Diretor do hospital, e Eduardo Alves do Amorim, Secretário Estadual de Saúde, e a imputação a eles, em solidariedade com a empresa DMC Distribuidora de Materiais Cirúrgicos Ltda. EPP, do débito advindo do referido superfaturamento (§ 87 da instrução) . A SecexSaúde não propôs a aplicação de multa em razão da ocorrência de prescrição da pretensão punitiva (§ 152 da instrução) .
8.	Quanto aos demais pagamentos, acerca dos quais havia sido constatado sobrepreço, a unidade técnica sugere que cópia dos autos seja encaminhada ao Tribunal de Contas do Estado de Sergipe, órgão competente para apreciação da matéria (§§ 101, 109, 128, 137 e 143 da instrução) . 
9.	O Representante do MP/TCU manifesta-se, em seu parecer também transcrito para o relatório que precede esta proposta de deliberação, de acordo com as conclusões contidas na instrução da unidade técnica, à exceção da avaliação com a relação à configuração ou não de erro grosseiro por parte dos gestores. Ao passo que a unidade técnica havia concluído pela impossibilidade de caracterização das condutas como erro grosseiro (§§ 69 a 77 da instrução) , o MP/TCU aponta que o sobrepreço observado advém de aquisição de produto cujos preços de mercado eram de conhecimento dos gestores, tanto por se tratar de aquisição rotineira quanto por ter sido realizada pesquisa de preços, que, ao final, foi utilizada para o estabelecimento do superfaturamento (§§ 12 a 14 do parecer) .
10.	Destacados todos esses aspectos, acolho as análises e conclusões da unidade técnica, tanto com relação ao julgamento pela irregularidade das contas dos indigitados gestores e a imputação de débito a ambos, em solidariedade com a empresa DMC, quanto com relação ao encaminhamento de cópia dos autos ao TCE-SE, para apreciação de matéria de sua competência, ao tempo em que dou conformidade à única divergência apontada pelo MP/TCU, nos termos em que apresentada em seu parecer, para também entender ter ocorrido erro grosseiro na conduta dos gestores.
	Assim, anuindo com as propostas uniformes apresentadas pela unidade técnica, acolhidas e retificadas apenas em um ponto pelo MP/TCU, manifesto-me por que o Tribunal adote o Acórdão que ora submeto à deliberação deste Colegiado.
TCU, Sala das Sessões, em 22 de junho de 2021.
AUGUSTO SHERMAN CAVALCANTI 
Relator